ACORDAO-COMPLETO-1651597

ACÓRDÃO 1591/2019 ATA 25/2019 - PLENÁRIO

VISTOS, relatados e discutidos estes autos de levantamento de auditoria nas obras da BR-230/PB, realizado no âmbito do Fiscobras 2008.
	ACORDAM os Ministros do Tribunal de Contas da União, reunidos em Sessão do Plenário, diante das razões expostas pelo Relator, em:
	9.1. apensar estes autos ao TC Processo 012.026/2011-5, com fundamento nos arts. 36 e 40 da Resolução-TCU 259/2014, haja vista a relação de continência entre os processos, para consolidar a apuração dos danos ao erário decorrentes do excesso de quantitativo de itens de serviço inseridos no 27º Termo Aditivo ao Contrato PJ-007/99, nos termos do Relatório de Auditoria (Vol. Principal, fls. 22-89) e da instrução subsequente (Vol. Principal, fls. 160-183) , conjuntamente com a matéria tratada no processo acima citado, desde que não afete a coisa julgada através do Acórdão 1387/2014-TCU-Plenário, relator Ministro José Mucio Monteiro;
	9.2. determinar à SeinfraRodoviaAviação que:
	9.2.1. junte cópias desta deliberação (relatório, votos e acórdão) ao TC Processo 012.026/2011-5 para registro e acompanhamento futuro da matéria tratada nestes autos;
	9.2.2. constitua processo apartado, com fundamento no art. 43 da Resolução-TCU 259/2014, para:
	9.2.2.1. verificar e quantificar a hipótese de trechos coincidentes entre a previsão de instalação de defensas no âmbito do Contrato PJ-007/99, suprimidas por força de aditivos, e os executados na BR-230/PB por meio do Contrato TT-156/2006;
	9.2.2.2. propor a instauração de TCE em desfavor dos gestores responsáveis caso verificado dano ao erário em virtude de ato de gestão antieconômico no âmbito do Contrato TT-156/2006, caracterizado pela supressão indevida de segmentos de defensas metálicas do Contrato PJ-007/99, firmado com a Via Engenharia S/A, e posterior inclusão dos mesmos segmentos no âmbito do contrato celebrado com a empresa Jardiplan Urbanização e Paisagismo Ltda.;
	9.2.2.3. analisar se os valores praticados para o item defensa metálica no âmbito do Contrato TT-156/2006, celebrado com a empresa Jardiplan Urbanização e Paisagismo Ltda., o foram a preços de mercado à época, conforme as referências adotadas pelo Tribunal para obras rodoviárias;
	9.2.2.4. propor a instauração de TCE em desfavor da empresa Jardiplan Urbanização e Paisagismo Ltda., caso constate execução do item defensas metálicas em preço superior ao mercado;
	9.2.3. dê celeridade às providências determinadas acima, sobretudo em relação à efetivação das audiências, tendo em vista o risco de prescrição punitiva;
	9.3. dar ciência desta deliberação à SeinfraRodoviaAviação, ao Departamento Nacional de Infraestrutura de Transportes (Dnit) , à Superintendência Regional do Departamento Nacional de Infraestrutura de Transportes no Estado da Paraíba (Dnit/PB) , ao Departamento de Estradas de Rodagem do Estado da Paraíba (DER/PB) , à Via Engenharia S/A, à Jardiplan Urbanização e Paisagismo Ltda. e aos responsáveis arrolados.

Levantamento de auditoria nas obras da BR-230/PB.

Senhor Presidente do TCU,
	Senhora Ministra e Senhores Ministros,
	Senhora Procuradora-Geral do MPTCU, 
Ao antecipar, originalmente, o meu voto, eu assinalei expressamente que, mais adiante, tenderia a acompanhar a futuro voto oferecido, com novas luzes, pelo Ministro-Revisor Augusto Sherman.
É o que faço no presente momento e, assim, louvo e passo a acompanhar o voto ora oferecido pelo Ministro-Relator Raimundo Carreiro em plena sintonia com as ponderações suscitadas pelo Ministro-Revisor Augusto Sherman. 
TCU, Sala das Sessões, em 10 de julho de 2019.
Ministro-Substituto ANDRÉ LUÍS DE CARVALHO

Superintendência Regional do Departamento Nacional de Infraestrutura de Transportes no Estado da Paraíba (Dnit/PB) e Departamento de Estradas de Rodagem do Estado da Paraíba (DER/PB).

3. Unidades: Superintendência Regional do Departamento Nacional de Infraestrutura de Transportes no Estado da Paraíba (Dnit/PB) e Departamento de Estradas de Rodagem do Estado da Paraíba (DER/PB).

13.1. Ministros presentes: José Mucio Monteiro (Presidente), Walton Alencar Rodrigues, Benjamin Zymler, Aroldo Cedraz, Raimundo Carreiro (Relator), Ana Arraes e Bruno Dantas.
13.2. Ministros que não participaram da votação: Aroldo Cedraz e Walton Alencar Rodrigues.
13.3. Ministros-Substitutos convocados: Augusto Sherman Cavalcanti (Revisor), Marcos Bemquerer Costa e André Luís de Carvalho.
13.4. Ministro-Substituto presente: Weder de Oliveira.

RAIMUNDO CARREIRO

Transcrevo a seguir o relatório, voto e proposta de acórdão apresentados a este Plenário na sessão de 18/1/2017 pelo então relator do feito, Ministro José Mucio Monteiro:
"RELATÓRIO
Trata-se de levantamento de auditoria referente a obras na rodovia federal BR-230/PB, entre João Pessoa e Campina Grande, atendidas, na lei orçamentária de 2008, com recursos do programa de trabalho 26.782.1459.1236.0025.
2.	O Tribunal fiscalizou sistematicamente esse empreendimento, e, por isto, o presente trabalho, incluído no Fiscobras 2008, restringe-se aos fatos acontecidos após junho de 2007.
3.	O objetivo das obras foi a adequação e duplicação da rodovia, no trecho considerado, tendo a execução sido delegada ao Departamento de Estradas de Rodagem do Estado da Paraíba (DER/PB) , por meio dos Convênios PG-169/97 e TT-0375/2005, os dois sob o controle do Departamento Nacional de Infraestrutura de Transportes (Dnit) .
4.	Para a empreitada, foram firmados os Contratos PJ-007/99 e PJ-041/2006, ambos com a Via Engenharia S/A, nos valores de R$ 113.898.214,10 e R$ 64.868.010,08. Há ainda que se registrar a existência do Contrato TT-156/2006-00, que, conquanto fora do escopo dos convênios mencionados e assinado diretamente pelo Dnit com a empresa Jardiplan Urbanização e Paisagismo Ltda., pelo valor de R$ 8.427.573,84, tinha por fim a instalação de defensas metálicas na malha rodoviária federal, abrangendo a BR-230/PB.
5.	O principal achado (achado 3.1) foi nos serviços incluídos pelo 27º Termo Aditivo ao Contrato PJ-007/99, decorrentes do 10º Remanejamento da 2ª Revisão em Fase de Obra, os quais poderiam estar com excesso de quantitativos, em comparação ao Relatório de Diagnóstico (Anexo 3) que subsidiou a alteração contratual.
6.	Cerca de cinco anos após a conclusão das obras nos Lotes 1 (Km 35,6 ao 70,6) e 3 (Km 117,3 ao 147,9) , foram identificadas fissuras, afundamentos e outros defeitos no asfalto. Para a correção dos problemas, o DER/PB optou pela entrega dos serviços à própria executora do asfaltamento, o que se deu com a celebração do 27º Termo Aditivo ao Contrato PJ-007/99.
7.	Segundo apontado pela equipe de auditoria da Secex/PB, os quantitativos dos serviços atinentes a fresagem, binder, CBUQ, ligantes e microconcreto betuminoso passaram a constar do contrato em números significativamente maiores do que aqueles tidos como necessários pelo DER/PB com base na sua avaliação das condições da rodovia (Relatório de Diagnóstico) .
8.	A Unidade Técnica calculou um possível sobrepreço no Contrato PJ-007/99, depois do seu 27º Termo Aditivo, em R$ 2.360.774,25, e recomendou a retenção cautelar de pagamentos contratuais em igual montante. Adicionalmente, propôs a audiência do Superintendente Regional do Dnit no Estado da Paraíba, do Diretor-Superintendente do DER/PB, do Engenheiro do Dnit responsável pela fiscalização do Convênio PG-169/97, do Diretor-Geral do Dnit, do Diretor de Infra-Estrutura Rodoviária do Dnit e do Coordenador-Geral de Construção Rodoviária do Dnit.
9.	No voto condutor do Acórdão 2054/2008-TCU-Plenário, o Ministro Relator Marcos Vilaça se manifestou pelo indeferimento dessa cautelar por entender: i) que era importante a análise de documentação encaminhada pelo DER/PB, que indicava ter havido alteração da situação da rodovia em razão da duplicação de alguns trechos; ii) que o excesso de quantitativo não foi verificado comparando o contrato com o executado, mas com um estudo produzido pelo próprio órgão fiscalizado (Relatório de Diagnóstico) ; iii) que não havia urgência na atuação preventiva, por não ter havido pagamentos dos serviços questionados até aquele momento e haver saldo contratual de cerca de 36 milhões. 
10.	Houve, outrossim, questionamento sobre a inserção desses serviços (fresagem, binder, CBUQ, ligantes e microconcreto betuminoso) , típicos de manutenção, no contrato principal de ampliação da BR-230/PB (achado 3.5) . Conforme a equipe de auditoria, um contrato simplificado de restauração e manutenção (Crema) teria sido mais apropriado. Outro questionamento foi quanto à aquisição direta dos respectivos materiais junto à Petrobras, como discorrido no Acórdão 2649/2007-TCU-Plenário, que seria uma opção mais vantajosa. Em consequência, a Secex/PB sugeriu a suspensão cautelar dos serviços de pavimentação presentes no 27º Termo Aditivo ao Contrato PJ-007/99 e a audiência dos mesmos gestores anteriormente arrolados. 
11.	O Ministro Relator indeferiu também esse segundo pedido de cautelar, pois, não obstante a equipe afirmar que haveria vantagem com outra licitação ou com a inclusão dos serviços em algum contrato de conservação rodoviária, não foi mencionado que o preço ajustado no aditivo ao Contrato PJ-007/99 tenha ficado acima do padrão de mercado, muito menos trazidas evidências nesse sentido. Além disso, não havia fundamento legal que vedasse a inclusão de tais serviços no Contrato PJ-007/99, estando observado o limite de acréscimo de 25% prescrito pelo art. 65, § 1º, da Lei 8.666/93. Talvez até tenha sido mesmo a melhor alternativa, pois as obras de duplicação estavam em andamento, em lotes distintos, propiciando o aproveitamento de tempo e equipamentos.
12.	Sobre a afirmação de que seria mais barata a compra de materiais betuminosos pelo Dnit diretamente da Petrobras, ressaltou o Ministro Relator naquela oportunidade que esta jurisprudência foi flexibilizada com o Acórdão 1077/2008-TCU-Plenário, quando foi reconhecido que o procedimento não poderia configurar uma regra, já que poderia haver a prática de preços ainda menores decorrentes de licitações.
13.	Além do indeferimento das duas primeiras propostas de medida cautelar, foi determinada a análise pela Secex/PB da documentação remetida pelo DER/PB (fls. 90-109) . Na sequência, a Unidade Técnica concluiu que não havia motivos para se acolherem os quantitativos mencionados na resposta e propôs a manutenção dos valores apontados no relatório de fiscalização.
14.	Outro achado refere-se à colocação de defensas metálicas ao longo da rodovia por meio do Contrato TT-156/2006-00 (achado 3.4) . A equipe de auditoria apontou que esses materiais compunham originalmente o Contrato PJ-007/99, a preços muito abaixo do Sicro, mas foram excluídos sob a alegação de serem dispensáveis. Vale dizer que, nos termos do Acórdão 82/2006-TCU-Plenário (TC Processo 003.231/2001-0) , a empresa contratada conseguiu escusar-se de parcela do débito então apurado pelo método do balanço financeiro de alterações quantitativas, em razão de superfaturamentos, na medida em que demonstrou ter capacidade de instalar as defensas pelo módico preço pactuado.
15.	Para a Secex/PB, a superveniência do Contrato TT-156/2006-00, em que as defensas estão a preços bem maiores, mostra que sua supressão do contexto do Contrato PJ-007/99 foi um erro, motivo pelo qual pugna pela suspensão cautelar daquele trato, no que tange à BR-230/PB, para que o serviço seja posteriormente reincluído neste, com suposta economia de R$ 3.854.889,27. Além disso, foi proposta a audiência do Diretor-Superintendente do DER/PB.
16.	Essa proposta de medida cautelar foi negada porque não seria um caminho adequado para o caso. Inicialmente, as defensas são um item de segurança para os usuários da rodovia e, portanto, não seria conveniente retardar a sua instalação, quando útil. Depois, a sugestão de reincorporar o serviço no Contrato PJ-007/99 não funcionaria, pois a contratada não poderia ser compelida a manter um preço que, por acordo entre as partes, não mais existia contratualmente, e, depois, porque os acréscimos contratuais já estavam próximos (22,47%) do limite legal (25%) .
17.	Foi sugerido à Secex/PB repensar na solução a ser proposta, como atribuir a responsabilidade aos gestores que decidiram pela supressão das defensas do Contrato PJ-007/99, caso viessem a ser comprovados preços acima do mercado. No entanto, não consta na instrução às fls. 160/182 nenhum sobrepreço em relação ao Contrato TT-156/2006-00.
18.	A equipe de auditoria apontou, complementarmente, a deficiência na fiscalização pelo Dnit dos convênios celebrados com o DER/PB, indicando que o órgão federal teria responsabilidade nas ocorrências verificadas (achado 3.2) .
19.	Como último achado, a equipe de auditoria informou ter constatado a construção, por fazendeiros, de vários pequenos açudes às margens da rodovia (achado 3.3) , alguns dos quais com potencial de invadir as pistas de rolamento, sem que o Dnit exercesse sua autoridade para prevenir o estrago do leito rodoviário. No Acórdão 2054/2008-TCU-Plenário, foi determinado à Superintendência Regional do Dnit no Estado da Paraíba (SR/Dnit/PB) que fiscalizasse e avaliasse o impacto da instalação de açudes por proprietários de terras lindeiras às rodovias federais sob sua jurisdição, de modo a evitar danos ao pavimento provocados pela invasão de água.
20.	Por fim, as propostas da instrução às fls. 160/182 foram, em síntese:
a.	a retenção da quantia de R$ 2.360.774,25, resultante da incongruência entre os quantitativos de serviços de fresagem localizada, CBUQ e binder, constantes do 27º Termo Aditivo ao Contrato-PJ 007/99, previstos no Relatório de Diagnóstico dos Pavimentos dos Lotes 1 e Lote 3 da BR-230/PB, e as informações contidas em planilhas e memoriais de cálculo, apresentados pelo DER/PB, às fls. 90/110;
b.	a determinação ao Dnit para que suspendesse a implantação de defensas metálicas na BR-230/PB, conforme o Contrato TT-156/2006-00, devendo reincluí-las no Contrato PJ-007/99, nos preços originais ratificados pelo Acórdão 82/2006-TCU-Plenário, tidos como aqueles efetivamente praticados pelo mercado, à época da licitação (R$ 40,11/m linear de Defensa Metálica, data-base dezembro/98) ;
c.	as oitivas do Dnit, do DER/PB e da empresa Via Engenharia S/A quanto à supressão injustificada dos quantitativos de defensas no Contrato PJ-007/99, acarretando a sua inclusão em outra avença, consoante a Concorrência Dnit 332/2005-00, que resultou no Contrato TT-156/2006-00, e sobre a majoração indevida dos quantitativos de serviços objeto do 27º Termo Aditivo ao Contrato PJ- 007/99:
d.	audiências do Diretor-Geral do Dnit, Luiz Antônio Pagot, do Diretor de Infraestrutura Rodoviária do Dnit, Hideraldo Luiz Caron, do Coordenador Geral de Construção Rodoviária do Dni, t Luis Munhoz Prosel Junior, do Superintendente Regional do Dnit no Estado da Paraíba, Expedito Leite da Silva; do Engenheiro do DNIT/PB e Fiscal do Convênio PG 169/97-00, Luiz Clark Soares Maia, e do Diretor-Superintendente do Departamento de Estradas de Rodagem do Estado da Paraíba, Inácio Bento de Morais Junior.
É o relatório.
VOTO
Trata-se de relatório de auditoria realizada nas obras de adequação da BR-230/PB, trecho Campina Grande-João Pessoa, no âmbito do Fiscobras 2008. As obras foram realizadas pela construtora Via Engenharia S.A. por meio de três contratos: PJ-007/99, PJ-041/2006 e 156/2006, celebrados com o governo do Estado da Paraíba, representado pelo DER/PB. Os recursos tiveram origem nos Convênios DNER PG 169/97 e TT-0375/2005, firmados entre o DER/PB e o DNER.
2.	O Contrato PJ-007/99, principal deles, foi celebrado em 29/01/1999, com a Via Engenharia S.A., no valor de R$ 92.999.239,31, e a obra foi dividida em quatro lotes:
2.1.	Lote 1 - Restauração e Duplicação (Km 35,6 - Km 70,6) ;
2.2.	Lote 2 - Restauração da Pista existente (Km 70,6 - Km 117,3) ;
2.3.	Lote 3 - Restauração e Duplicação da (Km 117,3 - Km 147,9) ;
2.4.	Lote 4 - Viaduto de Oitizeiro, no Km 28 (Intersecção em dois níveis do entroncamento da BR-230/PB com a BR-101/PB - viaduto duplo com 200m de extensão) .
3.	A execução teve início em maio de 1999 e ficou paralisada por três anos, de 01/12/2002 - tendo constado do Anexo VIII (Relação de Subtítulos de Obras e Serviços com Indícios de Irregularidades Graves) da LOA/2004, com 87% dos trabalhos executados - a 01/02/2006, quando teve sua execução liberada no Acórdão 82/2006-TCU-Plenário.
4.	Preliminarmente ao exame das questões levantadas nestes autos, entendo relevante uma visão geral das intervenções realizadas por esta Corte relativas a este empreendimento. Desde 2000 (TC Processo 008.751/2000-4) as obras foram fiscalizadas, resultando nos seguintes processos e acórdãos:
5.	TC Processo 003.231/2001-0 - Fiscobras 2001. Trata-se de auditoria convertida em monitoramento, cujo Relator era o Ministro Valmir Campelo.
5.1.	Acórdão 67/2002-TCU-Plenário: o Plenário decidiu, dentre outros, pela aplicação de multa a Genésio Bernardino de Souza, Diretor-Geral do DNER, e Paulo José de Souto, Diretor Superintendente do DER/PB e por determinar ao Dnit a recomposição dos preços unitários dos serviços de terraplenagem, ressarcindo ao DER/PB os serviços aprovados pelo Dnit e executados pelo DER/PB.
5.2.	Acórdão 1684/2003-TCU-Plenário: pedido de reexame em face do Acórdão 67/2002-TCU-Plenário julgado pelo provimento parcial, sob a relatoria do Ministro Marcos Vinicius Vilaça, alterando a determinação feita ao Dnit para que este é quem determinasse ao DER os descontos nas faturas da empresa contratada;
5.3.	Acórdão 124/2004-TCU-Plenário: não conhecimento dos embargos de declaração opostos ao Acórdão 1684/2003-TCU-Plenário;
5.4.	Acórdão 1922/2004-TCU-Plenário: exame do cumprimento da determinação contida no Acórdão 67/2002-TCU-Plenário, conforme a redação do Acórdão 1684/2003-TCU-Plenário, no sentido de que o DER/PB condicionasse o prosseguimento do contrato das obras de duplicação da rodovia BR-230/PB à aceitação, pela empreiteira, do desconto futuro de valores superfaturados a serem apurados mediante o balanço dos efeitos financeiros das modificações quantitativas promovidas no projeto original. O resultado do julgamento foi o encaminhamento de planilha com os valores para que o DER/PB desse efetivo cumprimento à deliberação do Plenário;
5.5.	Acórdão 539/2005-TCU-Plenário: embargos de declaração contra o Acórdão 1922/2004-TCU-Plenário. Conhecido e, no mérito, negado seu provimento;
5.6.	Acórdão 82/2006-TCU-Plenário: exame do 20º Termo Aditivo ao Contrato PJ 007/99, assinado no intuito de cumprir o decidido pelo Acórdão 67/2002-TCU-Plenário. O Plenário decidiu em, 01/02/2006, aceitar a planilha que acompanhava o aditivo contratual como comprovação do cumprimento do acórdão e informar à Presidência e à Comissão Mista de Planos, Orçamentos Públicos e Fiscalização do Congresso Nacional que o Contrato PJ 007/99, constante do Anexo VI da Lei nº 11.100/2005, poderia ter a sua execução liberada, considerando que foram atendidas as condições impostas pelo TCU para a regularização dos preços contratuais;
5.7.	Acórdão 141/2007-TCU-Plenário: não conhecer da petição apresentada pelo ex-Diretor-Superintendente do DER/PB Paulo José de Souto como recurso, dado já ter havido preclusão consumativa, sendo incabível, neste processo, outra espécie recursal, além do pedido de reexame e dos embargos declaratórios;
5.8.	Acórdão 608/2007-TCU-Plenário: quitação ao responsável, ante o recolhimento integral de multa.
6.	TC Processo 007.858/2002-2 - Fiscobras 2002 (Ministro Relator Valmir Campelo) 
6.1.	Decisão 949/2002-TCU-Plenário: apensou o TC Processo 007.858/2002-2 ao TC Processo 003.231/2001-0, considerando que a matéria estava sendo tratada neste processo, e deu ciência à Comissão Mista de Planos, Orçamentos Públicos e Fiscalização do Congresso Nacional.
7.	TC Processo 005.315/2003-7 - Fiscobras 2003 (Ministro Relator Benjamin Zymler) 
7.1.	Acórdão 641/2003-TCU-Plenário: as irregularidades relativas a sobrepreço em trecho da obra já estavam sendo apuradas no Fiscobras 2001, onde foi determinada a suspensão do pagamento dos itens superfaturados (Acórdão 67/2002-TCU-Plenário) e a matéria estava sob recurso. Nesta auditoria foram verificadas apenas irregularidades formais, relativas a falta de registro de convênios no SIASG, para as quais houve determinação e, por fim, os autos foram arquivados.
8.	TC Processo 007.075/2004-6 - Fiscobras 2004 (Ministro Relator Adylson Motta) 
8.1.	Acórdão 1177/2004-TCU-Plenário, de 18/08/2004: As obras estavam paralisadas desde 1º/12/2002, com 87% dos trabalhos executados, e constava do Anexo VIII (Relação de Subtítulos de Obras e Serviços com Indícios de Irregularidades Graves) da LOA/2004, estando sua continuidade condicionada ao perfeito atendimento, por parte do DER/PB, à determinação expedida por este Tribunal, nos autos do TC Processo 003.231/2001-0 (Acórdão 1684/2003-TCU-Plenário) , que visa ao saneamento das irregularidades constatadas no ano de 2001. Nessa auditoria não foram verificados novos indícios de irregularidade grave.
8.2.	Acórdão 1470/2004-TCU-Plenário: embargos de declaração procedentes, reconhecendo a necessidade de esclarecer dúvidas;
8.3.	Acórdão 1804/2006-TCU-Plenário: julgamento por relação, encerrando e arquivando os autos.
9.	TC Processo 006.441/2005-3 - Fiscobras 2005 (Ministro Relator Augusto Nardes) 
9.1.	Acórdão 1578/2005-TCU-Plenário: adoção de medida cautelar para o Dnit efetuar correções no edital de Concorrência 06/2004, que tratava da execução de obras de duplicação da BR-230/PB, segmento Km 71,48 ao Km 117,48 (Lote 2) e determinação para o Dnit proceder, em conjunto com o DER/PB, ao reprocessamento de todas as medições de ressarcimento efetuadas para o Governo do Estado da Paraíba, objeto do Convênio PG 169/97, com base nos preços unitários da planilha do Contrato PJ 007/99-DER/PB adotados nos Acórdãos 1.684/2003, 1.922/2004 e 539/2005-TCU-Plenário.
9.2.	Acórdão 587/2007-TCU-Plenário: perda de objeto da Concorrência 06/2004, em razão de seu cancelamento e conversão dos autos em monitoramento. Juntado ao processo TC Processo 013.866/2006-2.
10.	TC Processo 013.866/2006-2 - Fiscobras 2006 (Ministro Relator Augusto Nardes) 
10.1.	Acórdão 1669/2006-TCU-Plenário: determinações e audiência do responsável.
10.2.	Acórdão 3388/2010-TCU-Plenário: houve determinação ao Dnit para que apresentasse ao TCU, no prazo de 30 dias, os documentos que comprovassem o fiel cumprimento ao item 9.3.1 do Acórdão 1578/2006-TCU-Plenário (Fiscobras 2005) . 
10.2.1.	Esse acórdão estabeleceu diretrizes com vista ao fiel cumprimento pelo DER/PB do Termo Aditivo ao Contrato PJ 007/99, celebrado em cumprimento ao subitem 8.4.1 do Acórdão 67/2002-TCU-Plenário (Fiscobras 2001) , com redação dada pelo Acórdão 1684/2003-TCU-Plenário, e aceito pelo Acórdão 82/2006-TCU-Plenário. Por fim, o Plenário deliberou pela constituição de processo específico de monitoramento do acórdão.
11.	TC Processo 034.039/2010-4 - monitoramento constituído em atendimento ao Acórdão 3388/2010-TCU-Plenário.
11.1.	Acórdão 580/2013-TCU-Plenário: considerou cumprida a determinação consignada no subitem 9.2.1 e dispensou, por perda de objeto, a verificação do cumprimento das determinações exaradas no subitem 9.2.2 e 9.3, todas do Acórdão 3388/2010-TCU-Plenário. Apensou os autos ao TC Processo 013.866/2006-2.
12.	TC Processo 008.120/2007-2 - Fiscobras 2007 (Ministro Relator Walton Alencar Rodrigues) 
12.1.	Acórdão 1666/2009-TCU-Plenário: determinou ao Dnit que se manifestasse, de forma conclusiva, acerca da pertinência das alterações promovidas pelo 25º Termo Aditivo ao Contrato PJ-007/99, celebrado entre o DER/PB e a Via Engenharia S/A, assim como da conformidade dos quantitativos e preços dos serviços objeto da alteração contratual, e se abstivesse de efetuar pagamento, a título de indenização ou de ressarcimento, ao Estado da Paraíba, em razão de possível prejuízo decorrente da divergência entre os preços de materiais betuminosos praticados pelo mercado e os valores de retribuição avençados, uma vez que não se constatou a ocorrência de tal prejuízo. Por fim, arquivou os autos.
13.	TC Processo 012.026/2011-5 - Fiscobras 2011 (Ministro Relator José Múcio Monteiro) 
13.1.	Os objetos dos Contratos PJ-007/1999 (R$ 113.898.214,10) e PJ-041/2006 (R$ 67.594.210,74) , com datas-bases de dezembro de 1998 e maio de 2006, foram concluídos e recebidos em 20/10/2010.
13.2.	Acórdão 2145/2011-TCU-Plenário, de 17/08/2011: Foram identificadas as irregularidades: execução de serviços com qualidade deficiente, que resultou na degradação precoce da condição estrutural da rodovia e a ocorrência de falhas na coordenação, controle, fiscalização e supervisão gerencial do empreendimento, que motivaram a aceitação de serviços realizados pela contratada com qualidade deficiente. Foi determinada audiência dos responsáveis. 
13.3.	Acórdão 1387/2014-TCU-Plenário, de 28/05/2014: 
13.3.1.	Foras aceitas as razões de justificativa de Carlos Pereira de Carvalho e Silva (Diretor Superintendente do Departamento de Estradas de Rodagem do Estado da Paraíba - DER/PB) e rejeitadas as de Gustavo Adolfo Andrade de Sá (Superintendente Regional do Dnit na Paraíba) , Expedito Leite da Silva (ex-Superintendente Regional do Dnit na Paraíba) , Luiz Clark Soares Maia (engenheiro fiscal da obra e Superintendente Regional Substituto do Dnit na Paraíba) , Inácio Bento de Morais Júnior (ex-Diretor Superintendente do DER/PB) e Oduwaldo Andrade e Silva (engenheiro fiscal do DER/PB) , para os quais foram aplicadas multas.
13.3.2.	Ademais, foi determinado ao DER/PB que apurasse possível responsabilidade da Via Engenharia S. A. por defeitos na execução dos serviços no trecho rodoviário João Pessoa - Campina Grande, na BR-230/PB, para o fim de eventualmente aplicar-lhe as sanções previstas no art. 87 da Lei 8.666/1993, sem prejuízo de exigir-lhe a reparação das falhas construtivas que sejam de sua comprovada culpa, nos termos do art. 69 da mesma lei.
13.3.3.	Por derradeiro, foi determinado ao Dnit que:
13.3.4.	estabelecesse parâmetros objetivos para aferir a qualidade das restaurações contratadas, valendo-se das ferramentas mais recentes para essa finalidade, tais como vídeo-registro digital (para realização de levantamento visual contínuo - LVC) , perfilógrafos longitudinais e transverso-perfilógrafos (ambos a laser e com medições contínuas, para aferição dos graus de irregularidades longitudinais e transversais) e FWD (falling weight deflectometer, para medição da deflexão do pavimento) ; 
13.3.5.	fixasse critérios objetivos para a aceitação das obras de restauração, no intuito de garantir que os pavimentos restaurados alcancem sua vida útil de projeto de forma satisfatória; e que acompanhasse o cumprimento da medida indicada no subitem anterior, em decorrência da sua condição de repassador dos recursos mediante convênio.
13.4.	Acórdão 2455/2014-TCU-Plenário, de 17/09/2014: embargos de declaração em face do Acórdão 1387/2014-TCU-Plenário. Ausência de omissão, obscuridade e contradição. Conhecimento e rejeição dos embargos.
13.5.	Há pedido de reexame em face do Acórdão 1387/2014-TCU-Plenário a ser apreciado.
14.	Entendi relevante registrar as deliberações desta Corte e os trabalhos de auditoria efetuados na obra em exame para que possamos apreciar de forma contextualizada as deficiências no trabalho de restauração da BR-230/PB, que se repete nas demais rodovias no Brasil.
15.	O contrato, que teve início em 1999, se prolongou até 2010. Este dado, por si só, já causa estranheza, e nestes tempos em que o País se propõe a se corrigir e a examinar suas próprias praxes, devemos reconhecer a irrazoabilidade desta longa duração. Tivesse sido o contrato encerrado, uma nova licitação exigiria novo projeto e problemas anteriores tinham a chance de serem detectados e corrigidos.
16.	No relatório de auditoria elaborado em 2002, já se apontaram problemas no projeto básico, tais como falta de detalhamento e o equívoco no uso de equipamentos, e, anos depois, podemos perceber as consequências dessas falhas. A auditoria realizada em 2011 (TC Processo 012.026/2011-5) , da qual fui igualmente o Relator, mostrou o resultado, ou seja, a má qualidade dos serviços executados nos Lotes 2 e 3. Desta vez, o Dnit contratou a empresa Projemax Engenharia e Consultoria Ltda. para elaborar o projeto de restauração e manutenção da referida rodovia no âmbito Crema 2ª etapa, que, para tanto, realizou em 2009 uma avaliação da estrutura.
17.	Referida avaliação constatou a existência de intenso trincamento e elevadas deflexões, encontradas principalmente na pista duplicada, e uma das causas identificadas para essa degradação precoce foi a insuficiência de compactação nas camadas granulares do pavimento. Estes problemas seriam de tal monta que era provável que estivessem agravando de maneira substancial a alta resiliência da estrutura. 
18.	Foram abertos para prospecção da estrutura na pista direita dezesseis poços de sondagem, resultando em um total de 49 amostras ensaiadas. Destas amostras, em apenas nove constatou-se o grau mínimo de compactação exigido. 
19.	Em relação ao Lote 3, os auditores apuraram em 2011 que a condição estrutural degradada tinha sido apontada inicialmente em 2007, no Relatório de Diagnóstico (Anexo 3 destes autos) realizado pelo DER/PB, objetivando subsidiar projeto de revitalização dos trechos já duplicados à época (Lotes 1 e 3) . Assim, quanto ao Lote 3, indícios de execução de serviços com qualidade deficiente teriam sido identificados em dois momentos: o primeiro, na execução da duplicação, concluída em agosto de 2001, que apresentou sinais de degradação em 2007; o segundo, na execução dos serviços de revitalização, pois a avaliação estrutural de 2009 não revelou melhoria na condição estrutural da rodovia em relação aos levantamentos de 2007; pelo contrário, apontou degradação ainda mais acentuada.
20.	Adentrando as questões tratadas especificamente nestes autos, considero, inicialmente, prejudicadas as propostas de adoção de medidas cautelares, tendo em vista a perda de seu objeto, em decorrência da conclusão e completo pagamento dos contratos examinados, bem como a sua inadequação na origem, como passo a discorrer.
21.	Quanto ao excesso de quantitativos dos serviços incluídos no 27º Termo Aditivo ao Contrato PJ-007/99 (achado 3.1) , quando comparados ao estudo técnico (Relatório de Diagnóstico) que subsidiou a alteração contratual, entendo que tal documento produzido pelo DER/PB não tem legitimidade para fundamentar tal irregularidade. Vejamos.
22.	O pavimento havia sido entregue há 6 anos. O termo aditivo acrescia serviços de reparação na rodovia, mas a execução ainda não tinha sido iniciada. Débito por excesso de quantitativo é verificado quando consta no contrato uma quantidade maior de serviços do que aquela efetivamente realizada e constatada in loco. Neste sentido, foi identificado pela equipe de auditoria que "o pavimento dos lotes 1 e 3 apresentariam condições estruturais, mediante inspeção visual, muito próximas daquelas informadas pelo Relatório de Diagnóstico (Anexo 3) concluído em outubro/2007 - defeitos localizados e de pequena monta". Esta afirmação não ratifica o Relatório de Diagnóstico elaborado pelo DER/PB. Se tanto este estudo quanto a quantificação dos serviços compreendidos no termo aditivo foram produzidos pelo DER/PB, não há razão para um ser mais confiável do que outro. Neste sentido, é possível observar que o diagnóstico não contém assinaturas nem consta a identificação de engenheiros responsáveis. Outrossim, o fato de o DER/PB decidir realizar uma intervenção mais drástica do que aquela que teria sido identificada como necessária há alguns meses antes pelo próprio órgão/PB está no âmbito de seu poder discricionário. 
23.	Dessa forma, os fatos apontados como irregularidade constituíam mais uma suposição do que uma fundada indicação de ilicitude. Considerando que os serviços poderiam estar sendo contratados em excesso, havia a probabilidade de eles nem serem executados e serem pagos, concretizando o pagamento de serviços em excesso ou o superfaturamento de quantitativo. No entanto, no momento em que os serviços foram aditados, a intervenção do TCU para que tais quantidades fossem excluídas do contrato teria que ser fundamentada em estudos realizados pelos próprios auditores que comprovassem que a inclusão era totalmente desnecessária. No referido Relatório de Diagnóstico (fls. 16/18, Anexo 3) , o DER/PB apenas sugeria que a espessura máxima de fresagem fosse de 10 cm e, havendo recursos, nada impedia que a rodovia sofresse maiores e melhores intervenções.
24.	Portanto, a irregularidade de má qualidade na execução dos serviços apontada no relatório de auditoria de 2011 compreende e corrobora esta celeuma sobre a necessidade ou não de determinados serviços serem acrescidos. Os problemas no projeto básico e executivo originais foram se refletindo ao longo do tempo nas trincas, panelas e deflexões nas pistas e estes pontos estão detalhadamente discutidos no TC Processo 012.026/2011-5.
25.	A respeito da inserção dos serviços de fresagem, binder, CBUQ, ligantes e microconcreto betuminoso, típicos de manutenção, no contrato principal de ampliação da BR-230/PB (achado 3.5) , não há fundamento legal que vede a inclusão de tais serviços no Contrato PJ-007/99, não foram trazidas evidências de que o preço contratado estava acima do padrão de mercado nem de que a compra de materiais betuminosos pelo Dnit diretamente da Petrobras seria uma opção mais econômica naquela situação, nos termos do Acórdão 1077/2008-TCU-Plenário.
26.	Sobre as defensas metálicas que foram excluídas da avença e depois foram objeto de contrato específico, não foi comprovada ilegalidade ou dano ao erário. O prejuízo que poderia advir de tal evento seria a contratação e pagamento de serviços com preços acima do mercado, o que não foi demonstrado ou aventado pela equipe de auditoria. 
27.	Com relação à deficiência de fiscalização, constitui uma das irregularidades apontadas na auditoria de 2011 para as quais houve aplicação de multa aos responsáveis (Acórdão 1387/2014-TCU-Plenário) .
28.	No que tange à construção de açudes às margens da rodovia, houve determinação, no Acórdão 2054/2008-TCU-Plenário, para que o Dnit fiscalizasse essas instalações.
29.	Em conclusão, considerando que o possível excesso de quantitativo referente ao 27º Termo Aditivo está compreendido na irregularidade de deficiência na execução tratada no TC Processo 012.026/2011-5 (achado 3.1) , que a deficiência de fiscalização já foi objeto de aplicação de multa aos responsáveis no mesmo processo de 2011 (achado 3.2) , que já foi determinada a fiscalização pelo Dnit sobre os açudes às margens da pista (achado 3.3) , que a contratação das defensas metálicas não se constitui por si só em irregularidade (achado 3.4) , e que não foram colacionadas evidências de que os preços dos serviços de fresagem, binder, CBUQ, ligantes e microconcreto betuminoso estavam acima do mercado (achado 3.5) , estes autos estão em situação de arquivamento.
Diante do exposto, voto por que o Tribunal aprove o acórdão que submeto ao Plenário.
 (...) 
ACÓRDÃO Nº tagNumAcordao - TCU - Plenário
1. Processo TC-Processo 016.862/2008-3 
2. Grupo II, Classe de Assunto V - Levantamento de Auditoria
3. Unidades: Superintendência Regional do Departamento Nacional de Infraestrutura de Transportes no Estado da Paraíba (Dnit/PB) e Departamento de Estradas de Rodagem do Estado da Paraíba (DER/PB) 
4. Responsáveis: Luiz Antônio Pagot (Diretor-Geral do Dnit, CPF XXX.102.567-XX) , Hideraldo Luiz Caron (Diretor de Infraestrutura Rodoviária do Dnit, CPF XXX.497.930-XX) , Luis Munhoz Prosel Junior (Coordenador Geral de Construção Rodoviária do Dnit, CPF XXX.516.676-XX) , Expedito Leite da Silva (Superintendente Regional do Dnit no Estado da Paraíba, CPF XXX.494.634-XX) , Luiz Clark Soares Maia (Engenheiro do DNIT/PB e Fiscal do Convênio PG 169/97-00, CPF XXX.065.774-XX) e Inácio Bento de Morais Junior (Diretor-Superintendente do Departamento de Estradas de Rodagem do Estado da Paraíba, CPF XXX.876.594-XX) 
4.1. Interessada: Via Engenharia S/A (CNPJ 00.584.755/0001-80) 
5. Relator: Ministro José Múcio Monteiro
5.1. Revisor: Ministro Augusto Sherman Cavalcanti.
6. Representante do Ministério Público: não atuou
7. Unidade Técnica: Secex/PB
8. Advogado constituído nos autos: Pablo Alves Prado (OAB/DF 43164) 
9. ACÓRDÃO:
	VISTOS, relatados e discutidos estes autos de levantamento de auditoria nas obras da BR-230/PB, realizado no âmbito do Fiscobras 2008.
	ACORDAM os Ministros do Tribunal de Contas da União, reunidos em Sessão do Plenário, diante das razões expostas pelo Relator, e com fundamento no art. 43 da Lei 8.443/92, em arquivar o presente processo."
2.	O processo foi incluído na pauta da sessão do dia 18/1/2017, e teve a sua discussão adiada em função de pedido de vista formulado pelo Ministro-Substituto Augusto Sherman Cavalcanti. Na oportunidade, nos termos do § 6º do art. 112 do Regimento Interno do Tribunal, o Ministro-Substituto André Luís de Carvalho adiantou seu voto, acompanhando a proposta do então relator dos autos, Ministro José Mucio Monteiro, conforme consignado em ata publicada no DOU de 26/1/2017.
3.	Novamente incluído na pauta da sessão de 12/12/2018 deste Plenário, o processo não foi julgado. Na oportunidade, o Ministro-Substituto Augusto Sherman Cavalcanti apresentou o seu voto revisor e proposta de acórdão, nos seguintes termos:
"VOTO REVISOR
	Atuo nos presentes autos com fundamento no art. 55, inciso I, alínea "b", do Regimento Interno/TCU, tendo em vista haver sido designado, por meio da Portaria-TCU 57, de 17/1/2017, substituto do eminente Ministro Walton Alencar Rodrigues.
2. 	Na sessão plenária de 18/1/2017, solicitei vista deste processo com fulcro no art. 112 do RI/TCU, porque entendi necessário examinar mais de perto as diversas minúcias presentes no caso, uma vez que se trata de questão técnica intrincada. 
3.	Passo, então a expor os pontos por mim entendidos como mais significativos e os fundamentos que conduzem a proposta de solução parcialmente diversa da apresentada pelo ilustre Ministro Relator José Múcio Monteiro, devendo-se registrar a existência de pontos de consenso.
II
4.	Preliminarmente, é importante contextualizar que se trata de mais um dos diversos processos de fiscalização realizados pelo Tribunal sobre as obras da rodovia federal BR-230/PB, trecho João Pessoa a Campina Grande. O Voto oferecido pelo nobre Relator foi percuciente em trazer à baila o histórico de atuação da Casa sobre o tema. 
5.	Os autos foram competentemente instruídos pela Secex/PB, sendo necessário descrever os eventos mais importantes do processo. Inicialmente, a equipe lavrou o Relatório de Fiscalização (Vol. Principal, fls. 22-87) , que devidamente referendado pelo corpo técnico da unidade (Vol. Principal, fl. 88-89) , trouxe cinco achados:
Achado 3.1 - Sobrepreço decorrente de aumento injustificado de quantitativos no 27º Termo Aditivo ao Contrato PJ-007/99; 
Achado 3.2 - Deficiência de fiscalização/supervisão sobre a execução do empreendimento; 
Achado 3.3 - Demais falhas na execução do convênio: ausência de fiscalização sobre os açudes construídos por particulares às margens da rodovia; 
Achado 3.4 - Projeto básico/executivo deficiente ou inexistente - quantitativos da planilha do orçamento do conjunto edital/contrato/aditivo sub ou superavaliados: supressão da instalação de defensas metálicas no âmbito do Contrato PJ-007/99 e reinclusão do mesmo item no Contrato TT-156/2006, firmado com outra contratada e a diferentes preços;
Achado 3.5 - Demais irregularidades graves na administração do contrato: inserção dos serviços de fresagem, binder, CBUQ, ligantes e microconcreto betuminoso, típicos de manutenção, no contrato principal de ampliação da BR-230/PB.
6.	Diante das conclusões, as propostas de encaminhamento continham: determinação de retenção cautelar de valores do contrato, determinações para suspensão de execução de serviços contratados, oitivas do Departamento de Estradas de Rodagem do Estado da Paraíba (DER/PB) e da contratada Via Engenharia S/A, e audiências dos gestores ocupantes dos seguintes cargos: Diretor-Geral do Dnit, Superintendente Regional do Dnit no Estado da Paraíba, Diretor-Superintendente do Departamento de Estradas de Rodagem do Estado da Paraíba, Engenheiro do Dnit/PB e Fiscal do Convênio PG 169/97-00, Diretor de Infraestrutura Rodoviária do Dnit e Coordenador-Geral de Construção Rodoviária do Dnit.
7.	Ao apreciar o feito, o Ministro Relator à época, Marcos Vinícios Vilaça, dissentiu da proposta especialmente porque havia nos autos manifestações do DER/PB acerca do Relatório de Fiscalização, juntadas antes mesmo do fechamento das propostas da equipe de auditoria, porém não examinadas pela Secex/PB devido aos estreitos prazos previstos na LDO/2008 para consolidação das fiscalizações do Tribunal no âmbito do Fiscobras.
8.	No essencial ao deslinde da divergência, foi prolatado o Acórdão 2054/2008-TCU-Plenário, o qual determinou à unidade técnica: (i) examinar a referida documentação, para, em seguida, reavaliar a necessidade de adoção das medidas cautelares e das audiências sugeridas; (ii) verificar o cálculo das parcelas dos eventuais sobrepreços relativos aos serviços de fresagem e aplicação de microconcreto betuminoso, constantes do 27° Termo Aditivo ao Contrato PJ-007/99; (iii) promover a juntada aos autos de cópias do 27° Termo Aditivo ao Contrato PJ-007/99 e do Contrato TT-156/2006.	
9.	Após diligências e juntada das informações necessárias, a Secex/PB lançou nova instrução (Vol. Principal, fls. 160-183) , cujo encaminhamento ratifica os achados e as propostas do precedente Relatório de Fiscalização:
a) retenção cautelar da quantia de R$ 2.360.774,25 referentes à incongruência dos quantitativos constantes de serviços de Fresagem Localizada, CBUQ e binder, constantes do 27° Termo Aditivo ao Contrato PJ-007/99, resultante da inconsistência técnica entre o Relatório de Diagnóstico dos Pavimentos dos Lotes 1 e 3 da BR-230/PB e as informações contidas em planilhas e memoriais de cálculo, apresentados pelo DER/PB;
b) determinação para suspensão da implantação de defensas metálicas na BR-230/PB com fundamento no Contrato TT-156/2006-00, firmado com a empresa Jardiplan Urbanização e Paisagismo Ltda., devendo implantá-las com fundamento no Contrato PJ-007/99, nos trechos comuns às duas avenças;
c) oitiva do Departamento Nacional de Infraestrutura de Transportes (Dnit) acerca da supressão injustificada dos quantitativos de defensas no Contrato PJ-007/99, acarretando a sua inclusão no Contrato TT-156/2006, firmado entre o Dnit/Sede e a empresa Jardiplan Urbanização e Paisagismo Ltda.;
d) oitivas da Superintendência Regional do Dnit no Estado da Paraíba e do Departamento de Estradas de Rodagem do Estado da Paraíba acerca da majoração indevida dos quantitativos de serviços de fresagem localizada, CBUQ, binder e ligantes betuminosos, objeto do 27° Termo Aditivo ao Contrato PJ-007/99, bem como a respeito da supressão injustificada dos quantitativos de defensas no Contrato PJ-007/99, acarretando a sua inclusão no Contrato TT-156/2006, firmado entre o Dnit/Sede e a empresa Jardiplan Urbanização e Paisagismo Ltda.;
e) oitiva da contratada Via Engenharia S/A acerca dos pontos contidos nas alíneas "c" e "d" acima;
f) audiência dos gestores referidos no parágrafo 6 deste Voto, conforme as responsabilidades individuais pelos atos praticados, detidamente descritos nas instruções dos autos.
III
10.	Feita a necessária introdução para se entender o contexto dos achados de auditoria, entendo como relevante debater dois conjuntos de irregularidades que sobressaem dos autos, sobre os quais recaem minha divergência. Quanto aos demais pontos, julgo adequado o encaminhamento alvitrado no Voto oferecido pelo nobre Relator.
11.	Em primeiro lugar, cumpre analisar a contratação de serviços típicos de manutenção em contrato de construção rodoviária, contexto no qual foi firmado aditivo para inclusão dos serviços de fresagem localizada, CBUQ e binder de trechos antigos da rodovia com quantitativos possivelmente excessivos, haja vista serem tecnicamente incompatíveis com a estrutura do pavimento existente, conforme demostrado pela Secex/PB (Achados 3.1 e 3.5) .
12.	Em segundo lugar, é preciso debruçar sobre a supressão, mediante aditivo, do fornecimento de defensas metálicas do contrato firmado com a Via Engenharia S/A e posterior inserção de quantitativos do mesmo item em contrato mais recente, firmado a novos preços, com a empresa Jardiplan Urbanização e Paisagismo Ltda. (Achado 3.4) .
13.	Passo a discorrer separadamente sobre esses pontos, sem prejuízo de consignar que, com relação aos Achados 3.2 e 3.3, concordo com o Voto oferecido pelo ilustre Ministro Relator, no sentido de que o Tribunal já adotou as medidas necessárias e suficientes por meio de determinações e imposição de multa a responsável.
IV
14.	Inicialmente, poder-se-ia perquirir que a inclusão dos serviços típicos de manutenção rodoviária no contrato de construção é ilegal à luz do art. 65 da Lei 8.666/1993, já que alteraria substancialmente o aspecto qualitativo do objeto contratual. O fato ocorreu no âmbito do 27º Termo Aditivo ao Contrato PJ-007/99, datado de 10/4/2008 (Achado 3.5) , portanto ainda não se encontra prescrita a pretensão punitiva do Tribunal sobre o fato.
15.	Trago desde já este elemento fático para evidenciar que não está dissociado da constatação de excesso de quantitativos de itens relativos a serviços de recuperação/manutenção de pavimento contidos no 27º Termo Aditivo ao Contrato PJ-007/99 (Achado 3.1) . Em outras palavras, o Achado 3.1 decorre do Achado 3.5, portanto devem ser analisados conjuntamente.
16. 	De plano, não vislumbro necessidade de se averiguar adequação dos preços dos serviços inquinados, haja vista não se tratar de questionamento de diferença entre preços contratados e o mercado, até porque a unidade técnica não fez apontamentos nesse sentido. Trata-se, na verdade, de diferença de quantitativos entre o contratado e pago e aquilo que era passível de ser executado na prática, considerando-se as particularidades estruturais da rodovia (superfaturamento) . A não ser que se verifique prática de preços acima do mercado em análise subsequente, deve-se investir energia na problemática do excesso de quantitativos. Ou seja, não se trata propriamente de sobrepreço, como denominado pela unidade técnica, mas de superfaturamento por quantidade.
17.	A utilização da terminologia correta é importante para bem caracterizar a irregularidade. Com esse objetivo, verifico que o caso vertente se encaixa na previsão conceitual da Portaria-Segecex 33/2012, que aprova a segunda revisão do Roteiro de Auditoria de Obras Públicas e é posterior à data do Relatório de Auditoria dos autos. Nos termos do tópico I.3.2.1, parágrafo 212, do referido documento, superfaturamento por quantidade refere-se ao "dano ao erário decorrente da medição e pagamento de quantidades superiores às efetivamente executadas ou fornecidas. Pode envolver também o pagamento de serviços em duplicidade ou o pagamento de serviços não executados". Senão vejamos.
18.	Consoante detalhadamente descrito no Relatório de Auditoria (Vol. Principal, p. 27-41) , o DER/PB e o Dnit haviam estimado determinada quantidade dos itens binder, CBUQ, fresagem localizada e ligantes betuminosos para recuperação dos trechos defeituosos dos Lotes 1 a 3 da rodovia. No entanto, ao firmar o 27º Termo Aditivo, os quantitativos foram majorados em relação à previsão inicial em cerca de três vezes. Ao se cotejar as quantidades contratadas frente às estimadas inicialmente, segundo a Secex/PB, haveria um potencial dano ao erário total de R$ 2.360.774,25 em valores históricos.
19.	Ao apreciar a questão, o Tribunal emitiu o Acórdão 2054/2008-TCU-Plenário, que determinou à unidade técnica examinar a manifestação do DER/PB sobre o Relatório de Auditoria, tendo em vista a situação descrita no parágrafo 7 retro.
20.	Em segunda instrução (Vol. Principal, p. 160-183) , a Secex/PB refutou os argumentos oferecidos pela unidade jurisdicionada. Em síntese, entende que o estudo técnico - com levantamento de quantitativos - que conduziu à celebração do 27º Termo Aditivo ao Contrato PJ-007/99 não apresenta consistência técnica, por diversos motivos.
21.	Como primeiro ponto, visita realizada pela equipe de fiscalização da Secex/PB ao local do empreendimento mostrou que o pavimento dos Lotes 1 e 3 apresentava condições estruturais muito próximas das informadas pelo diagnóstico inicial de outubro de 2007. O estudo mais recente e que veio a subsidiar o aditivo, emitido cerca de seis meses após o primeiro, evidenciou necessidade de correções em volume cerca de três vezes maior que as originais, sendo que, no período havido entre os estudos, as condições climáticas foram as mais favoráveis (estiagem) , não se podendo crer em deterioração de tamanha monta em tão pouco tempo (Vol. Principal, p. 165) :
"De igual forma, quando da visita da equipe de fiscalização ao local do empreendimento, que se deu antes do início dos trabalhos de restauração ora indigitados, foi possível identificar que o pavimento dos lotes 1 e 3 apresentariam condições estruturais, mediante inspeção visual, muito próximas daquelas informadas pelo diagnóstico concluído em outubro/2007 - defeitos localizados e de pequena monta."
22.	Em segundo lugar, diversos trechos identificados no estudo inicial do DER/PB (outubro de 2007) como defeituosos não foram contemplados com serviços de recuperação, segundo o estudo que fundamentou o multicitado aditivo (Vol. Principal, p. 167) :
" (...) tem-se fato ainda mais estranho, qual seja, a identificação de áreas em que se fizeram presentes defeitos estruturais (Fissuras Classe 3, Panelas, Afundamentos e Bombeamento de Agua com Finos) e que sequer foram contemplados com os serviços de Fresagem Localizada, segundo a documentação ofertada pelo DER/PB, não sendo crível que tais defeitos tenham simplesmente desaparecido e/ou deixado de existir."
23. 	Como terceiro fator, o estudo que fundamentou o 27º Termo Aditivo desconsiderou as características estruturais dos pavimentos a serem recuperados. Em síntese, previu-se de forma linear serviços de fresagem localizada de 10cm de CBUQ e 10cm de binder, sendo que a pista antiga - denominada Estrutura Tipo "A" (anterior à duplicação e atualmente incorporada à rodovia duplicada) - apresenta estrutura composta tão somente por 5cm de CBUQ e 7cm de binder (Vol. Principal, p. 163-167) :
"Especificamente para os trechos de pavimento em que a estrutura observada era do tipo "A" - camadas sucessivas de binder (até 7 cm) e pista de rolamento em CBUQ (5 cm) -, aquele DER/PB desconsiderou que tais camadas estariam superpostas, uma vez que, para cada trecho indigitado, quantificaram-se volumes cumulativos de 10 cm de CBUQ e 10 cm de binder a serem removidos pelos serviços de Fresagem Localizada, desconsiderando que tais camadas encontravam-se superpostas, para 50% da área de interesse."
24. 	Em outras palavras, em se tratando de recuperação de trechos pontuais ao longo da rodovia, não haveria como se remover camada cumulativa de 20cm quando, na prática, o piso existente teria no máximo 12cm. Ademais, para execução de camada asfáltica nova, as espessuras dos elementos binder e CBUQ tampouco poderiam ser de 10cm cada, uma vez que geraria degraus ou ressaltos em relação às partes não recuperadas do pavimento, o que é incompatível com o tráfego de veículos em velocidade.
25.	Diante desses elementos e de outras impropriedades pontuais igualmente observadas, a Secex/PB assim concluiu (grifei) :
"28.6. Assim, foi possível identificar majoração indevida, por erro inescusável, de 1.330,17 m3 de CBUQ, bem como de 489,46 m3 de binder para o lote 1, partindo-se das mesmas premissas do DER/PB, no que tange ao total de área a ser fresada. Impende destacar que a presente análise teve apenas o propósito de demonstrar que os quantitativos esposados na documentação ofertada pelo DER/PB sequer guardam semelhança com dados primários daquela obra - desconsideração de estruturas de pavimentação diversas para a pista pré-existente e a pista duplicada (2ª pista) - ou mesmo coerência com as estruturas observadas para aquele pavimento implantado na BR-230/PB. 
28.7. Em verdade, os quantitativos de CBUQ e binder mencionados na presente análise sequer podem ser tomados como válidos, haja vista terem sido refutados os quantitativos de áreas a serem fresadas, para aquele lote, como mencionado nos itens 23 a 26 dessa instrução. 
28.8. Impende destacar que as mesmas desconformidades ora evidenciadas foram observadas para o lote 3 da BR-230/PB, oportunidade em que foram observadas as majorações indevidas de 5.190,71 m3 de CBUQ, bem como de 1.936,96 m3 de binder, partindo-se das mesmas premissas do DER/PB, no que tange ao total de área a ser fresada, apesar de entendida como equivocada. O memorial dos cálculos da evidência ora comentada (Tabela I) encontra-se acostada às fls.155/159 dos autos. 
28.9. Assim, só resta concluir pela total impropriedade dos quantitativos de ofertados pelo DER/PB, consoante a documentação ora analisada e apresentada, de forma extemporânea à análise de alegações preliminares ao relatório de fiscalização, motivo pelo qual não se vislumbra qualquer razão para refutar-se as considerações esposadas no relatório de fiscalização, quanto às irregularidades direcionadas a majorações indevidas de quantitativos de CBUQ e binder resultantes exclusivamente de serviços de localizados nos lotes 1 e 3.
29. Impende ressaltar que em momento algum aquele DER/PB fez qualquer alusão de que os estudos referentes ao estado de conservação do pavimento dos lotes 1 e 3 estariam defasados, assertiva essa que mostra-se por demais improvável, haja vista as considerações acostadas aos itens 23 a 28 dessa instrução. Em verdade, a manifestação do DER/PB, consoante as incongruências dos dados nela carreados, como apontado nessa instrução, bem como por não ter trazido fato novo que refutasse as assertivas contidas no relatório de fiscalização, firmaram a pertinência da preocupação esposada pela equipe de fiscalização."
26.	No mérito, a Secex/PB manteve as conclusões do Relatório de Auditoria e pugnou pelo/a (i) retenção cautelar da quantia de R$ 2.360.774,25 resultante da diferença dos quantitativos constantes de serviços de fresagem localizada, CBUQ e binder, constantes do 27° Termo Aditivo; (ii) oitivas da Superintendência Regional do Dnit no Estado da Paraíba, do DER/PB e da contratada Via Engenharia S/A; (iii) audiência dos responsáveis.
27.	Em virtude dessas circunstâncias, com vênias, divirjo do eminente Relator e acompanho integralmente a unidade técnica, cujos fundamentos incorporo às minhas razões de decidir, no tocante à inconsistência técnica do estudo utilizado como fundamento para celebração do 27º Termo Aditivo, com volume três vezes maior que o previsto pelo DER/PB cerca de seis meses antes, em tempo de estiagem. A unidade instrutiva demonstrou com propriedade que tal levantamento não se coaduna com a realidade observada in loco ou com as características do pavimento existente, no mínimo, quanto à pista antiga incorporada à rodovia duplicada. Desse modo, não pode ser acolhido nestes autos.
28.	Nessa toada, talvez fosse o caso de se considerar válido o estudo inicial cujo quantitativo era menor. Entretanto, o debate sobre qual seria o quantitativo correto não cabe nesse momento. É dizer, os autos não se encontram devidamente instruídos, mediante quantificação precisa do dano in casu, para se chegar a tal conclusão. Acrescento ainda os motivos a seguir.
VI
29.	Conforme dito, este é apenas um dos múltiplos processos relativos às obras da BR-230/PB. Nesse contexto, é imperioso noticiar a situação do TC Processo 012.026/2011-5, Relator Ministro José Múcio Monteiro, que cuida de auditoria no objeto dos Contratos PJ-007/1999 (R$ 113.898.214,10) e PJ-041/2006 (R$ 67.594.210,74) , igualmente relativos às obras da rodovia em tela. Em primeira assentada, foi prolatado o Acórdão 2145/2011-TCU-Plenário, de 17/08/2011, que constatou a execução de serviços com qualidade deficiente, o que conduziu à degradação precoce da condição estrutural da rodovia.
30.	Na oportunidade, além de audiências dos gestores envolvidos, foi determinada a oitiva do Departamento Nacional de Infraestrutura de Transportes, do Departamento de Estradas de Rodagem do Estado da Paraíba e da Via Engenharia S/A acerca dos indícios de irregularidades concernentes à execução de serviços com qualidade deficiente, que poderiam ensejar a não aprovação das contas dos Convênios PG 169/1997 e TT-375/2005, bem como a anulação dos Termos de Recebimento Definitivo das Obras, de acordo com os arts. 69 e 73 da Lei nº 8.666/1993, mormente com relação à degradação precoce da condição estrutural da rodovia BR-230/PB, segmento João Pessoa-Campina Grande (km 35,6 a km 147,9) , acarretando possível dano ao erário estimado em R$ 24,8 milhões, em virtude da necessidade de serem realizadas novas intervenções do tipo Crema 2ª Etapa para dotar o pavimento de condições estruturais adequadas.
31.	Já no Acórdão 1387/2014-TCU-Plenário, de 28/05/2014, no que interessa ao deslinde destes autos, o Tribunal rejeitou os argumentos do DER/PB e da Via Engenharia S/A, merecendo destaque os seguintes trechos do Voto condutor da decisão (grifei) :
"7. Primeiro, os argumentos do Departamento Nacional de Infraestrutura de Transportes, do Departamento de Estradas de Rodagem do Estado da Paraíba e da Via Engenharia S. A. não foram capazes de descaracterizar a execução de serviços com qualidade deficiente nos Lotes 2 e 3 do trecho da BR-230/PB, verificada nas seguintes ocasiões:
a) em 2001, por meio de ensaios triaxiais dinâmicos, realizados no laboratório de geotecnia do Instituto Alberto Luiz Coimbra de Pós-Graduação e Pesquisa de Engenharia - COPPE/UFRJ;
b) em 2004, nos resultados que subsidiaram a dissertação de mestrado do engenheiro Fabiano Pereira Cavalcante;
c) em 2007, no estudo realizado pelo DER/PB, para subsidiar projeto de revitalização dos trechos já duplicados à época; 
d) em 2009, nos ensaios realizados pela Projemax Engenharia e Consultoria Ltda., contratada pelo Dnit para elaborar projeto executivo de restauração e manutenção da rodovia, no âmbito do programa Crema 2ª etapa.
 (...) 
12. Sexto, a unidade técnica verificou que, em pelo menos dois momentos, foram executados serviços de recuperação nas pistas duplicadas dos Lotes 2 e 3, ainda dentro de sua vida útil de projeto: na revitalização realizada no âmbito do Contrato PJ 7/99, por meio do 28º Termo Aditivo, e após a avaliação estrutural de 2009, quando a Via Engenharia executou serviços de recuperação profundos em trechos coincidentes com aqueles nos quais o projeto de restauração da Projemax Engenharia e Consultoria Ltda. previu a execução de restauração também profunda.
13. Sétimo, o seguinte trecho da análise da Projemax Engenharia e Consultoria Ltda. mostra com clareza as falhas na compactação do pavimento existente no segmento rodoviário em exame:
"3.3.6.1 Características do Pavimento Existente
Pista Direita (Sentido Santa Rita - Campina Grande) 
 (...) 
Condições Estruturais
 (...) 
Outro aspecto importante quanto às condições estruturais do pavimento existente diz respeito aos deficientes graus de compactação observados em todas as camadas do pavimento e no subleito. Foram abertos para prospecção da estrutura na pista direita dezesseis poços de sondagem, resultando em um total de 49 amostras ensaiadas. Destas amostras, em apenas nove constatou-se o grau mínimo de compactação exigido. Nas camadas de sub-base e base são observados diversos valores da ordem de 96%, caracterizando séria deficiência da estrutura implantada.
 (...) 
Pista Esquerda (Sentido Campina Grande - Santa Rita) 
 (...) 
Condições Estruturais
 (...) 
Outro aspecto importante quanto às condições estruturais do pavimento existente diz respeito aos deficientes graus de compactação observados em todas as camadas do pavimento e no subleito. Foram abertos para prospecção da estrutura na pista direita onze poços de sondagem, resultando em um total de 34 amostras ensaiadas. Destas amostras, em apenas três constatou-se o grau mínimo de compactação exigido. Nas camadas de sub-base e base são observados diversos valores da ordem de 95% e 96% respectivamente, caracterizando séria deficiência da estrutura implantada."
14. Oitavo, considero válida e relevante a ponderação da Procuradoria de que "não se pode atribuir à qualidade deficiente da compactação granulométrica das camadas de subleito, sub-base e base desses pavimentos, por si só, a causa dos danos à vida útil dos lotes 2 e 3 da BR - 230/PB, porquanto outros fatores contribuíram para o desgaste prematuro observado nesses trechos, como, por exemplo, o intenso tráfego de veículos e o excesso de carga a que foram submetidos os pavimentos desses lotes, além de problemas relacionados à drenagem do subleito e ao confinamento das camadas desses pavimentos". (grifos do original) 
 (...) 
18. Considerando que as obras foram recebidas definitivamente em 2010, registro que a construtora tem responsabilidade objetiva no tocante à solidez e segurança do empreendimento, nos termos do art. 618 do Código Civil. Assim, caberia exclusivamente à empreiteira o ônus de demonstrar que não possui nenhuma parcela de culpa na consecução dos vícios.
19. No caso concreto, meramente por uma questão de cautela, e para que sejam minimizados os riscos e custos da Administração em eventual discussão judicial posterior, considero adequado determinar ao DER/PB que apure possível responsabilidade da contratada por defeitos na execução dos serviços, para o fim de eventualmente aplicar-lhe as sanções previstas no art. 87 da Lei nº 8.666/1993, sem prejuízo de exigir-lhe a reparação das falhas construtivas, nos termos do art. 69 da mesma lei.
20. Por fim, penso ser adequado determinar ao Dnit que acompanhe o cumprimento dessa medida, em decorrência da sua condição de repassador dos recursos mediante convênio.
32.	Nessa linha, o Tribunal determinou ao DER/PB que apurasse possível responsabilidade da Via Engenharia S/A por defeitos na execução dos serviços no trecho rodoviário João Pessoa-Campina Grande, da BR-230/PB, para o fim de eventualmente aplicar-lhe as sanções previstas no art. 87 da Lei 8.666/1993, sem prejuízo de exigir-lhe a reparação das falhas construtivas que sejam de sua comprovada culpa, nos termos do art. 69 da mesma lei. Ordenou ainda ao Dnit acompanhar o cumprimento da medida, em decorrência de sua condição de repassador dos recursos mediante convênio, bem como estabelecer parâmetros objetivos para aferir a qualidade das restaurações contratadas, valendo-se das ferramentas mais recentes para essa finalidade.
33.	Referido processo encontra-se atualmente aguardando a apreciação de pedidos de reexame interpostos contra o Acórdão 1387/2014-TCU-Plenário. No entanto, já há nos autos notícias de que os órgãos responsáveis teriam iniciado o cumprimento das determinações, porém não houve exame por parte da SeinfraRodoviaAeroporto em virtude do efeito suspensivo dos recursos interpostos pelos gestores.
34.	Ora, resta evidente a conexão entre o presente processo e a matéria tratada no TC Processo 012.026/2011-5. Enquanto neste se discute eventual dano ao erário decorrente de excesso de quantitativos nos serviços de recuperação da BR-230/PB realizados pela contratada Via Engenharia S/A nos Lotes 1 e 3, naquele já há decisão de mérito reconhecendo a execução de serviços com qualidade deficiente por parte da mesma contratada no âmbito das obras de recuperação de trechos parcialmente coincidentes (Lotes 2 e 3) .
35.	Ou seja, a mesma empresa foi contemplada com aditivo que a remunerou para realizar a recuperação de segmentos que, comprovadamente, entregou com qualidade deficiente, conclusão que só se pode afastar no caso de provimento de eventuais recursos.
36.	Neste contexto, há probabilidade de se imputar à contratada débito equivalente aos serviços de recuperação rodoviária pelas quais foi remunerada, dentre os quais se incluem os itens com excesso de quantitativo discutidos neste processo, no mínimo quanto ao lote em comum (Lote 3) .
37.	Está-se diante de caso de continência processual, conforme previsto no art. 2º, inc. VIII, da Resolução-TCU 259/2014: "relação existente entre dois ou mais processos, quando as partes forem as mesmas, seus objetos forem comuns, total ou parcialmente, e um dos processos for de maior abrangência que o outro". 
38.	Reza o art. 36 da mesma norma que processos que tenham relação de dependência, conexão ou continência poderão ser apensados definitivamente ou temporariamente, desde que seja conveniente a tramitação conjunta.
39.	Dessa feita, a medida mais apropriada a se adotar é determinar que as apurações relativas ao possível excesso de quantitativo de itens de serviço inseridos no 27º Termo Aditivo ao Contrato PJ-007/99 se deem no bojo do TC Processo 012.026/2011-5, mediante apensamento, haja vista a relação de continência entre os processos, com fundamento nos arts. 36 e 40 da Resolução-TCU 259/2014.
40.	Adicionalmente, não se pode olvidar da proposta de encaminhamento contida na última instrução destes autos (Vol. Principal, p. 160-183) . Desse modo, proponho determinar à SeinfraRodoviaAeroporto, unidade técnica responsável pela instrução do TC Processo 012.026/2011-5, que, oportunamente, ao analisar a continência entre os processos, pronuncie-se sobre a pertinência e oportunidade de se promover as medidas oferecidas pela Secex/PB nos itens 37.2, 37.3, 37.4 (oitivas) , 38.1 e 38.2.1 (audiências) da proposta de encaminhamento contida no Vol. Principal, p. 179-182.
41.	Dessa maneira, caso a contratada venha ser considerada responsável pelo dano ao erário decorrente dos defeitos executivos nas obras da BR-230, conforme apurado no TC Processo 012.026/2011-5, possivelmente sua responsabilidade sobre os débitos aqui tratados será englobada pela responsabilidade originária de execução deficiente lá tratados, quanto aos trechos em comum. Caso o débito de maior monta não se confirme ou não inclua todos os trechos com excesso de quantitativo apurados nestes autos, deve haver segregação dos segmentos de modo a permitir a individualização e quantificação das responsabilidades tratadas neste processo.
42.	Registro que, apesar de o Lote 1 não ter sido objeto da fiscalização no TC Processo 012.026/2011-5, a determinação proferida no Acórdão 1387/2014-TCU-Plenário foi abrangente e contemplou todo o intervalo da rodovia entre a capital paraibana e Campina Grande, verbis (grifei) :
"9.8. determinar ao Departamento de Estradas de Rodagem do Estado da Paraíba que, no prazo de 90 (noventa) dias, apure possível responsabilidade da Via Engenharia S. A. por defeitos execução dos serviços no trecho rodoviário João Pessoa - Campina Grande, na BR-230/PB, para o fim de eventualmente aplicar-lhe as sanções previstas no art. 87 da Lei nº 8.666/1993, sem prejuízo de exigir-lhe a reparação das falhas construtivas que sejam de sua comprovada culpa, nos termos do art. 69 da mesma lei;"
43.	Desse modo, tudo indica que o monitoramento do comando acima contemplará avaliações sobre a qualidade do pavimento dos Lotes 1, 2 e 3, haja vista a redação dada. Para prevenir o risco de redução de escopo quanto ao Lote 1, proponho dar ciência à SeinfraRodoviaAeroporto da deliberação ora adotada (Relatório, Votos e Acórdão) , bem como que as mesmas peças sejam juntadas ao TC Processo 012.026/2011-5 para registro e acompanhamento posterior. 
44.	Entendo que concentrar as apurações em um só processo trará mais eficiência e celeridade, por se tratar de avaliação de um trecho rodoviário com características semelhantes, mediante metodologia comum, executado pela mesma contratada, com encaminhamentos possivelmente iguais. 
45.	Por outro lado, não se afasta a responsabilidade dos gestores envolvidos na celebração do aditivo com inclusão de serviços típicos de recuperação em contrato de construção rodoviária. Como registrado anteriormente, o Achado 3.5 consignou ter havido inserção dos serviços de fresagem, binder, CBUQ, ligantes e microconcreto betuminoso, típicos de manutenção, no contrato principal de ampliação da BR-230/PB.
46.	Há algumas inferências no processo se essa teria sido a opção mais vantajosa ao interesse público, haja vista a semelhança com os itens contemplados pelo Modelo Simplificado de Contrato de Restauração e Manutenção (Crema) , a possibilidade de se realizar nova licitação ou ainda a compra de insumos da Petrobrás.
47.	Entendo que tal discussão ainda não permite formar opinião conclusiva sobre o caso, visto que o achado em tela não foi afastado pela unidade técnica em sua última manifestação nos autos (Vol. Principal, p. 160-183) e os gestores ainda não foram ouvidos em audiência especificamente quanto ao ponto, como defendido pela Secex/PB.
48.	Dessa feita, entendo processualmente mais adequado que o aprofundamento do exame do ponto ocorra em processo apartado, considerando-se a proposta anterior de apensamento deste ao TC Processo 012.026/2011-5 para apuração do dano ao erário, mas também o risco de prescrição da pretensão punitiva do TCU sobre os fatos ora tratados, já que o 27º Termo Aditivo foi celebrado em 10/4/2008, segundo consta.
49.	Assim, proponho determinar à Secex/PB a formação de processo apartado, com fundamento nos arts. 36 e 40 da Resolução-TCU 259/2014, para que se examine especificamente a responsabilidade dos gestores envolvidos na possível irregularidade atinente à inclusão dos serviços de fresagem, binder, CBUQ, ligantes e microconcreto betuminoso, típicos de manutenção, no contrato principal de ampliação da BR-230/PB (Achado 3.5) , em desatenção ao art. 65 da Lei 8.666/1993 e consectários legais, em relação aos quais a Secex/PB propôs audiências. Tal medida facilitará demasiadamente a instrução processual na medida em que separará o exame das audiências dos gestores em tema de licitações e contratos da responsabilidade da contratada, atinente à execução contratual e qualidade do objeto, a qual deve aguardar as providências do Dnit e do DER/PB referidas nos subitens 9.8 e 9.9 do Acórdão 1387/2014-TCU-Plenário.
50.	Por entender que a questão merece melhor exame e delimitação de condutas determinantes para a consecução da irregularidade investigada, proponho determinar à Secex/PB que, no processo apartado, reexamine e individualize as responsabilidades pela inclusão de serviços típicos de manutenção no contrato principal de ampliação da BR-230/PB, de modo a consignar claramente o ato ilícito, a conduta de cada responsável gestor, o nexo causal com o resultado e os dispositivos legais e regulamentares infringidos na espécie, alertando-a para o risco de prescrição da pretensão punitiva em relação aos fatos narrados, ocorridos em meados de 2008.
51.	Com a proposta, o processo apartado tratará da responsabilidade administrativas daqueles que deram causa à irregularidade na celebração de aditivo contratual ao revés da lei, e este processo, apensado ao TC Processo 012.026/2011-5, deverá cuidar da recuperação dos eventuais danos advindos da execução do objeto contratual, que carecem de exame à luz dos fatos encontrados no processo apensador, todos relativos à avença firmada com a empresa Via Engenharia S/A.
V
52. 	No que toca à problemática das defensas metálicas (Achado 3.4) , importante relembrar que, segundo a tese defendida pela Secex/PB (Achado 3.4 do Relatório de Fiscalização) , o item foi excluído do Contrato PJ-007/99, firmado com a Via Engenharia S/A, e posteriormente inserido, via termo aditivo, no Contrato TT-156/2006, a preços mais elevados, com a empresa Jardiplan Urbanização e Paisagismo Ltda. No entender da unidade técnica, este possível ardil poderia ter causado débito ao erário, pois a reinserção do item no escopo das obras da BR-230, em novo contrato com novos preços, teria sido a solução encontrada para reparar equívoco de supressão do Contrato de 1999.
53.	Nota-se dos autos que o contrato mais antigo previa a instalação de 33.968m ao custo de R$ 40,11/m (preços de dez/1998) , o que equivaleria a R$ 83,70/m a preços de mar/2005. O contrato mais recente com a Jardiplan, cujo escopo era realização de serviços de engenharia de tráfego para manutenção da sinalização horizontal, vertical, suspensa e dispositivos de segurança nas rodovias federais, continha previsão de instalação e complementação de defensas em pontos críticos e nas obras de arte na BR-230/PB, totalizando 691,45m ao custo de unitário de R$ 197,19, a preços de mar/2005 (Vol. Principal, fl. 43-46) .
54.	Sob essa lógica, segundo a Secex/PB, haveria um sobrepreço de R$ 113,49 por metro linear, a preços de mar/2005, o que, multiplicado pelo quantitativo inicialmente previsto (33.968m) , representaria diferença da ordem de R$ 3.854.889,27. Ou seja, seria desvantajosa a implantação de defensas metálicas por meio do Contrato TT-156/2006, haja vista que o item já estaria contemplado em contrato anterior, qual seja, o PJ-007/99, firmado com a empresa Via Engenharia S/A, porém foi suprimido por força do 27º Termo Aditivo.
55.	Ao debruçar-se sobre o mérito, verifico dois aspectos importantes que merecem saneamento prévio à apreciação destes autos. Em primeiro lugar, os esclarecimentos oferecidos pelo órgão jurisdicionado dão conta que as defensas metálicas foram retiradas do Contrato PJ-007/99 e substituídas por barreiras de concreto simples e dupla, em consonância com as necessidades identificadas por aquele órgão, não tendo sido utilizadas defensas metálicas nos trechos indigitados (Vol. Principal, fl. 162) .
56.	À primeira vista, não vejo problemas em tal substituição, supondo ter sido a solução tecnicamente indicada pelo DER-PB. Porém, o DER/PB não informa acerca da diferença de custo entre os equivalentes em material metálico e concreto, ou ainda qual contrato teria suportado a execução dessas.
57.	Ainda assim, prossigo a análise deixando assente que, segundo a Secex/PB, apesar da previsão inicial de 691,45m de defensas metálicas do Contrato TT-156/2006 (contratada Jardiplan) , o efetivamente executado na BR-230 foi de 364m no Lote 1 e 584m no Lote 3, totalizando 948m. 
58.	Diante desses elementos, não há como se concluir que a supressão do item no contrato de 1999 e a execução do mesmo elemento em contrato de 2006 tenham ocorrido nos mesmos locais e com as mesmas configurações. Ou seja, não há garantia de correspondência entre os pontos de instalação para se inferir que tenha havido um ardil no sentido de executar defensas metálicas exatamente nos mesmos locais da rodovia por meio de contrato mais recente a preços maiores.
59.	Ademais, o contrato com a empresa Jardiplan previa textualmente, como objeto, a instalação e complementação de defensas em pontos críticos e nas obras de arte na BR-230/PB, ou seja, tratava-se de avença destinada a complementar e aprimorar as condições de segurança da dita rodovia.
60.	Na falta de uma inspeção in loco e/ou cotejamento detalhado dos trechos de defensas metálicas e de concreto previstos e executados em cada uma das avenças, somada à gritante diferença de quantitativos (33.968m versus 948m) e à informação de que em diversos trechos dos Lotes 1 e 3 houve substituição por barreiras de concreto em momento anterior, não é possível deduzir ter havido prejuízo ao erário.
61.	Em verdade, verifica-se que não há nos autos informações suficientes para se concluir em um ou outro sentido. Porém, é possível que haja pontos comuns em que se previa o item, esse foi excluído e posteriormente executado pela empresa Jardiplan. Ou seja, faz-se necessário saneamento do achado, haja vista a possibilidade de eventual intersecção parcial entre os dois conjuntos em que a situação de prejuízo ao erário se mostre verdade.
62.	Entendo, assim, que até o presente momento tem-se apenas indícios de irregularidade, não havendo elementos conclusivos nos autos para afirmá-la, tampouco para presumir desde já débito. Por outro lado, na hipótese de se constatar débito, esse poderá ser de responsabilidade da contratada Jardiplan e dos gestores que deram causa ao dano. Considerando o que se propôs anteriormente com relação à responsabilidade da empresa Via Engenharia S/A nestes autos, entendo conveniente que apuração dessa natureza ocorra no âmbito de processo apartado, sob pena de se agigantar um processo com múltiplos responsáveis, citações, audiências e prorrogações referentes a fatos e irregularidades independentes, algo que não favorece a celeridade processual nesta Corte.
63.	Diante disso, proponho determinar à Secex/PB que constitua processo apartado, com fundamento no art. 43 da Resolução-TCU 259/2014, para:
a) verificar e quantificar a hipótese de trechos coincidentes entre a previsão de instalação de defensas metálicas no âmbito do Contrato PJ-007/99, suprimidos por força de aditivos, e os executados na BR-230 por meio do Contrato TT-156/2006;
b) propor a instauração de TCE em desfavor dos gestores responsáveis caso verificado dano ao erário em virtude de ato de gestão antieconômico no âmbito do Contrato TT-156/2006, caracterizado pela supressão indevida de segmentos de defensas metálicas do Contrato PJ-007/99, firmado com a Via Engenharia S/A, e posterior inclusão dos mesmos no âmbito do contrato celebrado com a empresa Jardiplan Urbanização e Paisagismo Ltda.
c) analisar se os valores praticados para o item defensa metálica no âmbito do Contrato TT-156/2006 firmado com a empresa Jardiplan Urbanização e Paisagismo Ltda. o foram a preços de mercado à época, conforme as referências adotadas pelo Tribunal para obras rodoviárias;
d) propor a instauração de TCE em desfavor da empresa Jardiplan Urbanização e Paisagismo Ltda. caso constate execução do item defensas metálicas em preço superior ao mercado;
e) dê celeridade às providências determinadas acima, sobretudo em relação à efetivação das audiências e citações, tendo em vista o risco de prescrição punitiva.
64.	Acrescento que a expiração da vigência de ambos os contratos obsta que Tribunal determine ao contratante exigir a execução dos serviços face a qualquer das contratadas, como proposto originalmente pela Secex/PB à época em que as avenças vigiam. Não há, hoje, meios jurídicos para tanto na ausência de suporte contratual. Desse modo, a única solução viável para se reparar eventual dano ao erário no caso vertente é a competente tomada de contas especial.
VII
65.	De todo o exposto, peço vênias ao ilustre Relator Ministro José Múcio Monteiro, para propor ao Plenário encaminhamento parcialmente diverso do proposto no Voto Condutor. Estou convicto que este processo ainda não se encontra em condições de ser apreciado no mérito, haja vista os elementos de prova e instruções dos autos, os exames em curso no TCU sobre o empreendimento no âmbito de outro processo, bem como a ausência de manifestação específica dos possíveis responsáveis sobre as irregularidades que, defendidas com propriedade pela Secex/PB, ainda não restaram completamente elucidadas.
66.	Nesse sentido são as propostas de determinação para formação de apartados e apensamento deste processo ao TC Processo 012.026/2011-5, com vistas a racionalizar as apurações de conjuntos fáticos e responsabilidades diversas, bem como evitar o risco de prescrição da pretensão punitiva do Tribunal quanto a fatos ocorridos em meados de 2008.
67.	Reitero que, com relação aos Achados 3.2 e 3.3, concordo com o Voto oferecido pelo Ministro Relator, no sentido de que o Tribunal já adotou as medidas necessárias e suficientes por meio de determinações e imposição de multa a responsável.
Ante o exposto, VOTO por que o Tribunal adote o acórdão que submeto à consideração do Colegiado.
 (...) 
ACÓRDÃO Nº tagNumAcordao - TCU - Plenário
1. Processo TC-Processo 016.862/2008-3 
2. Grupo II - Classe de Assunto V - Levantamento de Auditoria.
3. Unidades: Superintendência Regional do Departamento Nacional de Infraestrutura de Transportes no Estado da Paraíba (Dnit/PB) e Departamento de Estradas de Rodagem do Estado da Paraíba (DER/PB) .
4. Responsáveis: Luiz Antônio Pagot (Diretor-Geral do Dnit, CPF XXX.102.567-XX) , Hideraldo Luiz Caron (Diretor de Infraestrutura Rodoviária do Dnit, CPF XXX.497.930-XX) , Luis Munhoz Prosel Junior (Coordenador-Geral de Construção Rodoviária do Dnit, CPF XXX.516.676-XX) , Expedito Leite da Silva (Superintendente-Regional do Dnit no Estado da Paraíba, CPF XXX.494.634-XX) , Luiz Clark Soares Maia (Engenheiro do Dnit/PB e Fiscal do Convênio PG 169/97-00, CPF XXX.065.774-XX) e Inácio Bento de Morais Junior (Diretor-Superintendente do Departamento de Estradas de Rodagem do Estado da Paraíba, CPF XXX.876.594-XX) 
4.1. Interessada: Via Engenharia S/A (CNPJ 00.584.755/0001-80) .
5. Relator: Ministro José Múcio Monteiro.
5.1. Revisor: Ministro-Substituto Augusto Sherman Cavalcanti.
6. Representante do Ministério Público: não atuou.
7. Unidade Técnica: Secex/PB
8. Advogado constituído nos autos: Pablo Alves Prado (OAB/DF 43.164) .
9. ACÓRDÃO:
	VISTOS, relatados e discutidos estes autos de levantamento de auditoria nas obras da BR-230/PB, realizado no âmbito do Fiscobras 2008.
	ACORDAM os Ministros do Tribunal de Contas da União, reunidos em Sessão do Plenário, diante das razões expostas pelo Revisor, em:
9.1. apensar estes autos ao TC Processo 012.026/2011-5, com fundamento nos arts. 36 e 40 da Resolução-TCU 259/2014, haja vista a relação de continência entre os processos, para consolidar a apuração dos danos ao erário decorrentes do excesso de quantitativo de itens de serviço inseridos no 27º Termo Aditivo ao Contrato PJ-007/99, nos termos do Relatório de Auditoria (Vol. Principal, fls. 22-89) e da instrução subsequente (Vol. Principal, fls. 160-183) , conjuntamente com a matéria tratada no apensador;
9.2. determinar à SeinfraRodoviaAeroporto que:
9.2.1. oportunamente, ao analisar a continência entre este processo e o TC Processo 012.026/2011-5, pronuncie-se sobre a pertinência e oportunidade de se promover as medidas indicadas Secex/PB nos itens 37.2, 37.3, 37.4 (oitivas) , 38.1 e 38.2.1 (audiências) da proposta de encaminhamento contida no Vol. Principal, p. 179-182;
9.2.2. junte cópias desta deliberação (Relatório, Votos e Acórdão) ao TC Processo 012.026/2011-5 para registro e acompanhamento futuro da matéria tratada nestes autos.
9.3. determinar à Secex/PB que:
9.3.1. constitua processo apartado, com fundamento nos arts. 36 e 40 da Resolução-TCU 259/2014, para examinar especificamente a responsabilidade dos gestores envolvidos na possível irregularidade atinente à inclusão dos serviços de fresagem, binder, CBUQ, ligantes e microconcreto betuminoso, típicos de manutenção, no contrato principal de ampliação da BR-230/PB, em possível desatenção ao art. 65 da Lei 8.666/1993, mediante extração de cópias das peças que entender pertinentes;
9.3.2. no processo apartado referido no item 9.3.1, reexamine e individualize as responsabilidades pela inclusão de serviços típicos de manutenção no contrato principal de ampliação da BR-230/PB, de modo a consignar claramente o ato ilícito, a conduta de cada gestor responsável e o nexo causal com o resultado e os dispositivos legais e regulamentares infringidos na espécie;
9.3.3. constitua processo apartado, com fundamento no art. 43 da Resolução-TCU 259/2014, para:
9.3.3.1. verificar e quantificar a hipótese de trechos coincidentes entre a previsão de instalação de defensas no âmbito do Contrato PJ-007/99, suprimidas por força de aditivos, e os executados na BR-230/PB por meio do Contrato TT-156/2006;
9.3.3.2. propor a instauração de TCE em desfavor dos gestores responsáveis caso verificado dano ao erário em virtude de ato de gestão antieconômico no âmbito do Contrato TT-156/2006, caracterizado pela supressão indevida de segmentos de defensas metálicas do Contrato PJ-007/99, firmado com a Via Engenharia S/A, e posterior inclusão dos mesmos segmentos no âmbito do contrato celebrado com a empresa Jardiplan Urbanização e Paisagismo Ltda.;
9.3.3.3. analisar se os valores praticados para o item defensa metálica no âmbito do Contrato TT-156/2006, celebrado com a empresa Jardiplan Urbanização e Paisagismo Ltda., o foram a preços de mercado à época, conforme as referências adotadas pelo Tribunal para obras rodoviárias;
9.3.3.4. propor a instauração de TCE em desfavor da empresa Jardiplan Urbanização e Paisagismo Ltda., caso constate execução do item defensas metálicas em preço superior ao mercado;
9.3.4. dê celeridade às providências determinadas acima, sobretudo em relação à efetivação das audiências, tendo em vista o risco de prescrição punitiva;
9.4. dar ciência desta deliberação à SeinfraRodoviaAeroporto, à Secex/PB, ao Departamento Nacional de Infraestrutura de Transportes, à Superintendência Regional do Departamento Nacional de Infraestrutura de Transportes no Estado da Paraíba (Dnit/PB) , ao Departamento de Estradas de Rodagem do Estado da Paraíba (DER/PB) , à Via Engenharia S/A, à Jardiplan Urbanização e Paisagismo Ltda. e aos responsáveis arrolados."
4.		Ainda na sessão Plenária de 12/12/2018, o então relator do feito, Ministro José Mucio Monteiro, apresentou o seguinte voto complementar:
"VOTO COMPLEMENTAR
	
Agradeço ao Ministro-Substituto Augusto Sherman Cavalcanti pelas contribuições formuladas e peço vênias para discordar do encaminhamento proposto. No entanto, acrescento que o voto revisor provocou maior amadurecimento das questões levantadas na auditoria.
2. Inicialmente, manifesto-me pela inadequação do apensamento destes autos ao TC Processo 012.026/2011-5. A justificativa exposta pelo Ministro-Revisor seria a existência de continência entre os dois processos, pois neste TC Processo 016.862/2008-3 haveria possibilidade de imputação de débito em razão de que "a mesma empresa foi contemplada com aditivo que a remunerou para realizar a recuperação de segmentos que, comprovadamente, entregou com qualidade deficiente, conclusão que só se pode afastar no caso de provimento de eventuais recursos", e naquele já estaria em apuração a responsabilidade da Via Engenharia S.A por defeitos na execução de serviços.
3. Não obstante, aprofundando o exame dos objetos de ambos os processos e dos derradeiros trâmites do TC Processo 012.026/2011-5, conclui-se pela inexistência de conexão e pela impropriedade processual de juntada.
4. Em 28/05/2014, o Plenário do TCU julgou o TC Processo 012.026/2011-5, por meio do Acórdão 1.387/2014, que consiste no Levantamento de Auditoria nas obras do trecho rodoviário João Pessoa - Campina Grande, na BR-230/PB, no âmbito do Fiscobras 2011. Nessa deliberação, além de aplicar multas aos responsáveis, decidiu-se:
"9.8. determinar ao Departamento de Estradas de Rodagem do Estado da Paraíba (DER/PB) que, no prazo de 90 (noventa) dias, apure possível responsabilidade da Via Engenharia S. A. por defeitos na execução dos serviços no trecho rodoviário João Pessoa - Campina Grande, na BR-230/PB, para o fim de eventualmente aplicar-lhe as sanções previstas no art. 87 da Lei nº 8.666/1993, sem prejuízo de exigir-lhe a reparação das falhas construtivas que sejam de sua comprovada culpa, nos termos do art. 69 da mesma lei;
9.9. determinar ao Departamento Nacional de Infraestrutura de Transportes (DNIT) que: (...) 
9.9.3. acompanhe o cumprimento da medida indicada no subitem 9.8, anterior, em decorrência da sua condição de repassador dos recursos mediante convênio;"  (grifei) 
5. Em 17/09/2014, o Plenário do TCU rejeitou, pelo Acórdão 2.455/2014, os embargos de declaração opostos ao Acórdão 1.387/2014 pelos responsáveis que foram multados. Na sequência, em 03/05/2017, por meio do Acórdão 860/2017-TCU-Plenário, rejeitou parcialmente os pedidos de reexame interpostos pelos mesmos responsáveis, em face do Acórdão 1.387/2014. Vale observar que, conforme despacho à peça 182, ao conhecer dos pedidos de reexame, o então Relator sorteado para análise dos recursos, Ministro Raimundo Carreiro, não suspendeu os itens 9.8 e 9.9 do Acórdão 1.387/2014. Em 30/08/2017, os responsáveis interpuseram embargos de declaração em face do Acórdão 860/2017, os quais estão no gabinete do Ministro Vital do Rêgo, que sucedeu na relatoria recursal, para exame.
6. Considerando que nenhum dos recursos teve como objeto os itens 9.8 e 9.9 do Acórdão 1387/2014-TCU-Plenário, e portanto não os suspendeu, examinemos o cumprimento dessas determinações pelo DER/PB e DNIT.
7. Desde 25/05/2014, data do Acórdão 1387/2014-TCU-Plenário, até a presente data, o DNIT protocolou três ofícios demonstrando o cumprimento do subitem 9.9.3 da deliberação: no primeiro, de 21/10/2014 (peça 174 do TC Processo 012.026/2011-5) , encaminhou um relatório do DER/PB em que o órgão estadual conclui que não falhou na fiscalização das obras e que a responsabilidade pelos defeitos é da construtora. No segundo, de 08/04/2015 (peça 183 do TC Processo 012.026/2011-5) , traz informação do DER/PB de que a contratada fora ouvida, "tendo a empresa respondido que efetivamente não lhe foi imputada na decisão do TCU (Acórdão nº 1.387/14) , responsabilidade direta pelos defeitos verificados, tecendo comentários sobre a obra em geral, para justificar a correta execução das obras e os fatores supervenientes que causaram as deformações em alguns pontos do projeto executado, se louvando inclusive no parecer do Ministério Público do TCU, onde alega que o mesmo opina pela impossibilidade da quantificação dos valores que seriam de responsabilidade daquela empresa contratada para os serviços de recuperação da BR-230 trecho: João Pessoa/Campina Grande, cópia que ora anexamos." (peça 183, pp. 4 e 5, do TC Processo 012.026/2011-5) . No terceiro ofício, de 11/05/2016 (peça 193 do TC Processo 012.026/2011-5) , o DNIT se limitou a encaminhar cópia do Ofício 272/2016/SR-PB, de 02/05/2016, remetido ao DER/PB (peça 193, p. 3) solicitando a atualização das informações referentes ao Acórdão 1387/2014-TCU-Plenário. 
8. O DER/PB, por sua vez, encaminhou apenas o Ofício 945/2014 (peça 171 do TC Processo 012.026/2011-5) , por meio do qual remeteu o mesmo relatório trazido pelo DNIT em 21/10/2014.
9. Aduz-se dos dados expostos que, até o momento, foi inócua a determinação do Plenário ao DER de que apurasse, em 90 dias, a possível responsabilidade da Via Engenharia S. A. por defeitos na execução dos serviços para o fim de eventualmente aplicar-lhe sanções e de exigir-lhe a reparação das falhas construtivas. 
10. Diante da omissão do DER/PB quanto à apuração determinada no TC Processo 012.026/2011-5, acrescentar a tarefa de apurar um possível débito referente aos excessos de quantitativos dos serviços do 27º Termo Aditivo aumentará desnecessariamente a complexidade da solução daqueles autos. 
11. Passo a aprofundar as razões para o arquivamento dos autos. 
12. A única possibilidade que vislumbro para investigarmos excessos de quantitativos, contratados em julho de 2008, seria por meio de inspeção, na qual os auditores verificassem em campo os quantitativos dos serviços efetivamente realizados, por meio de planilhas de medição, diários de obras e outros elementos que contivessem esses dados. Teríamos um débito por excesso de quantitativo se demonstrássemos que foi pago mais do que o realizado. 
13. Porém, passados dez anos, considerando que o decorrer do tempo pode ter alterado significativamente a situação dos trechos da BR-230 em comento e, consequentemente, dificultado, se não impedido, a verificação dos serviços contratados em 2008, a realização desse trabalho tem pouca chance de ser efetiva. Apenas se tivéssemos mais do que uma dúvida de que o prejuízo tenha realmente ocorrido e se houvesse maior probabilidade de apurarmos um valor consistente, o processo deveria se manter aberto e a inspeção deveria ser executada. Não identifico esse cenário.
14. O voto que apresentei teve como questão central identificar se o documento "Diagnóstico de Pavimento", estudo elaborado pelo próprio DER/PB, disposto nas peças 15 a 57 dos autos, é uma referência válida a ponto de se considerarem inválidos os subsequentes dados apresentados pelo órgão.
15. Segundo a Secex/PB, tanto os dados contidos no "Relatório de Remanejamento de Quantidades nº 10" (peça 3, pp. 5-40) quanto na documentação enviada em anexo ao Ofício 341/2008-DS (peça 1, pp. 92-112) como resposta às requisições da equipe de auditoria do TCU, estão equivocados, pois as informações sobre os problemas na rodovia levantados no "Diagnóstico de Pavimento" seriam os corretos.
16. No entanto, a adoção dessa referência mais antiga como evidência das irregularidades verificadas tem dois problemas. De início, o estudo não é assinado. Não consta nos diversos volumes a identificação dos engenheiros ou técnicos responsáveis pela elaboração, ou seja, não há ART ou qualquer outra responsabilização. A autenticidade do documento como estudo de engenharia deve ser conferida por meio de ART ou, pelo menos, com a identificação dos engenheiros responsáveis.
17. Por meio do Ofício 384/2008 (peça 36, p. 3) , foi o DER/PB que remeteu as cópias do "Diagnóstico de Pavimento" à Secex/PB, de onde se conclui que foi um estudo elaborado ou contratado pelo próprio órgão estadual. Podemos então atribuir a iniciativa do estudo ao DER/PB, mas não a engenheiros identificados. Isso é importante porque, se fosse o próprio estudo que estivesse sendo questionado, a responsabilidade por erros ou excessos de quantitativos seria imputada aos elaboradores.
18. Não obstante, este é o outro problema. Mesmo que houvesse ART e/ou fosse assinado por engenheiros, a equipe de auditoria deveria ter validado o estudo. No entanto, a única validação está escrita no item 25.9 da instrução de 28/09/2009 (peça 2, p. 57) : "De igual forma, quando da visita da equipe de fiscalização ao local do empreendimento, que se deu antes do início dos trabalhos de restauração ora indigitados, foi possível identificar que o pavimento dos lotes 1 e 3 apresentaria condições estruturais, mediante inspeção visual, muito próximas daquelas informadas pelo diagnóstico concluído em outubro/2007 - defeitos localizados e de pequena monta". (grifei) 
19. Nos trabalhos de auditoria, os auditores têm como função encontrar irregularidades e trazer aos autos evidências que as comprovem. Neste processo, a equipe identificou divergência em dois documentos fornecidos pelo órgão auditado. Em vez de verificar "in loco" qual era a real situação da rodovia, optou, sem justificativa consistente, por adotar o estudo. Mas, apesar de o "Diagnóstico de Pavimento" ser mais extenso do que o "Relatório de Remanejamento de Quantidades nº 10" (peça 3, pp. 5-40) e do que os dados remetidos como resposta às requisições da equipe de auditoria do TCU (peça 1, pp. 92-112) , não há informações de que a equipe tenha conferido em campo nenhum deles. 
20. A inspeção visual que permitiu à equipe concluir que as condições estruturais da rodovia eram muito próximas daquelas informadas pelo diagnóstico concluído em outubro/2007 não caracteriza um trabalho de auditoria. Os auditores têm autoridade para ir a campo e verificar, por amostragem, da forma mais razoável possível, os dados que lhes são fornecidos, em especial quando a irregularidade apurada pode vir a ser excesso de quantitativo. Certamente haverá casos em que o excesso será inferido da situação, mas, no caso concreto, a equipe poderia ter identificado algumas estacas e pontos onde estavam registrados os problemas e conferido, com determinado nível de confiabilidade, os dados do "Diagnóstico do Pavimento". Obviamente, não seria necessário repetir todo o estudo elaborado pelo DER/PB, mas apenas olhar e afirmar que as condições são próximas definitivamente não fornece característica de suficiência necessária para se imputar excesso de quantitativo. Os atributos de validade, confiabilidade, relevância e suficiência necessários para caracterizar a evidência não estão presentes.
21. Para mostrar a inconsistência das apurações documentais efetuadas pela equipe de auditoria, trago observações sobre o apontado excesso de quantitativo do serviço de fresagem localizada. No relatório de auditoria consta a discrepância (peça 1, p. 35) a seguir descrita.
22. De acordo com o "Diagnóstico do Pavimento", seriam necessários 61.030,60m² de fresagem. A tabela anexada ao relatório de auditoria (peça 1, p. 38) demonstra o cálculo efetuado pela equipe. Os quantitativos trazidos do "Diagnóstico do Pavimento" referentes ao Lote 1, de 5.757,50m² (peça 3. p. 65) , e ao Lote 3, de 55.273,10m² (peça 3, p. 90) , foram somados, considerando que os seguintes serviços precisariam de prévia fresagem: recuperação de fissuras classe 3 e trincamento por retração térmica, recuperação de panelas, recuperação de afundamentos e refluimento lateral e recuperação de bombeamento de água com finos.
 23. Por sua vez, o "Relatório de Remanejamento de Quantitativos nº 10" (peça 3, pp. 5-40) traz o quantitativo de 54.168,82m² de fresagem. O montante pode ser verificado no item 4.0.001.02 ("Fresagem localizada") da planilha que compõe o documento (peça 3, p. 19) . É a diferença entre o quantitativo da coluna referente à Alteração 10 (312.766,72m²) e a Alteração 9 (258.597,90m²) .
24. Na documentação enviada em anexo ao Ofício 341/2008-DS (peça 1, pp. 92-112) como resposta às requisições da equipe de auditoria do TCU, o DER/PB reforça o quantitativo de 54.168,82m² do serviço de fresagem localizada (peça 1, p. 93) em consonância com o "Relatório de Remanejamento de Quantitativos nº 10" (Alt10) e acrescenta, conforme memória de cálculo em anexo, que, além dos 54.168,82m², havia mais 32.756,18m² que também deveriam ser fresados. O total de 86.925,00m² (54.168,82m² mais 32.756,18m²) não é o montante da Alteração 10, mas da área onde o DER/PB entendia ser necessário que fosse submetida à fresagem localizada (peça 1, p. 93) .
25. Assim, comparando o "Diagnóstico de Pavimento" com a planilha do "Relatório de Remanejamento de Quantitativos nº 10", verifica-se que o quantitativo de fresagem localizada contratado foi menor do que o previsto no "Diagnóstico do Pavimento", e não maior, como afirmou a equipe de auditoria.
26. As cópias do processo do Termo Aditivo ao Contrato PJ-007/99 no DER/PB (peça 26, p. 49) têm início no memorando de 10/12/2007 (peça 26, p. 53) , por meio do qual o Chefe do DCP do DER/PB encaminha ao Diretor de Obras do DER/PB o "Relatório de Remanejamento de Quantitativos nº 10", de 10/12/2007 (peça 26, pp. 55-77, peça 27 e peça 28, pp. 1-31) , e os subsequentes encaminhamentos desse processo no DER/PB (peça 28, pp. 32-42) resultaram na celebração do Termo Aditivo de Re-Ratificação nº 28 ao Contrato PJ-007/99, acrescendo R$ 20.898.974,79 ao total contratado, que ficou em R$ 113.898.214,10. Esse valor total pode ser conferido na planilha "Remanejamento de quantidades com reflexo Financeiro" (peça 28, p. 27, e peça 3, p. 38) e é o somatório da coluna "PREÇO TOTAL - Alteração - 10" da planilha. Nesta coluna estão os resultados da multiplicação da quantidade de cada serviço disposta na coluna "QUANTIDADES - Alteração - 10" pelo "Preço Adotado (R$) ". No caso do serviço 4.0.001.02 ("Fresagem localizada", peça 3, p. e peça 27, p. 6) , verifica-se que o "PREÇO TOTAL - Alteração - 10" foi de R$ 1.502.284,21, equivalente a R$ 4,79 (valor unitário) multiplicado por 312.766,72m². Essa análise demonstra que o montante de fresagem acrescido ao Contrato PJ 007/99 foi de 54.168,82m², e não de 86.925,00m², não obstante terem apurado a necessidade de maior quantitativo.
27. Ademais, no voto, assinalei que, no referido "Relatório de Diagnóstico" (peça 36, p. 30) , o DER/PB apenas sugeria que a espessura máxima de fresagem fosse de 10cm e, havendo recursos e necessidade, nada impedia que a rodovia sofresse maiores e melhores intervenções. De fato, o documento indica a utilização do processo de fresagem para a recuperação estrutural, seguido da recomposição superficial (peça 36, p. 24) . Adiciona que a "profundidade a ser adotada dependerá da degradação em consideração" (peça 36, p. 24) . 
28. Cabe mencionar, complementarmente, um equívoco no Relatório de Auditoria que se propagou até as propostas de oitivas 37.2.3, 37.3.1.3 e 37.4.1.3 da instrução da Secex/PB (peça 2, pp. 52-74) , com relação ao serviço de fresagem, cuja área de 188.310,58m² foi transportada do Relatório de Auditoria (peça 1, p. 35) . Na verdade, este quantitativo não é de fresagem, mas do serviço de "Microrevestimento asfáltico a frio c=2,5" (item 4.0.001.16 do "Relatório de Remanejamento de Quantitativos nº 10", peça 3, p. 20) , conforme consta também na tabela do Relatório de Auditoria (peça 1, p. 38) .
29. Dessa forma, reitero meu voto pela invalidade da evidência e, consequentemente, pela impertinência de juntada ao TC Processo 012.026/2011-5.
30. Quanto às defensas metálicas, considerei que não foi comprovada ilegalidade ou dano ao erário na exclusão do Contrato PJ-007/99 de 33.968m de fornecimento e instalação e posterior contratação de 691,45m por meio do Contrato TT-156/2006. Acrescentei que o prejuízo que poderia advir de tal evento seria a contratação e pagamento de serviços com preços acima do mercado, o que não teria sido demonstrado ou aventado pela equipe de auditoria.
31. De início, houve a exclusão do fornecimento das defensas do Contrato PJ-007/99. Esta questão foi tratada no TC Processo 003.231/2001-0, conforme descrito no Relatório de Auditoria (peça 1, p. 45) . Segundo ofício de 01/09/2009 (peça 1, p. 92) , o DER-PB não utilizou as defensas metálicas nos lotes 01 e 03 porque substituiu por barreira de concreto simples e dupla, de acordo com o local, quando necessário (peça 2, p. 54, item 9) . Não obstante, a equipe considerou irregular a exclusão dos serviços e adotou como referência o preço unitário do Contrato PJ-007/99 de R$ 40,11 (dez de 1998) . Atualizou esse valor para R$ 83,70 (março de 2005) e comparou com o valor unitário do Contrato TT-156/2006, de R$ 197,19 (R$ 197,19-R$ 83,70 = R$ 113,49) . Esta diferença unitária de R$ 113,49 foi multiplicada por 33.968,00m lineares, quantitativo de serviço excluído do Contrato PJ-007/99 (peça 1, p. 48) , e resultou no "dano estimado em R$ 3.854.889,27", para o qual a Secex/PB propôs oitivas e audiências.
32. Não obstante a possibilidade de ocorrência de jogo de planilha na exclusão do serviço do Contrato PJ-007/99 - assunto do TC Processo 003.231/2001-0 - o DER/PB comprovou que, apesar de o preço contratado estar bem abaixo do mercado, não era um preço inexequível e conseguiria contratar por aquele valor, pois já tinha adquirido por preços equivalentes no mesmo período para outras obras. Isso não significa que, em 2006, quando foi celebrado o Contrato TT-156/2006-00, o DER/PB teria que contratar pelo mesmo valor unitário que em 1999 estava abaixo do mercado. Não é porque o preço era exequível que caracterizava preço de mercado e que o órgão conseguiria sempre repetir essa negociação.
33. Além disso, se o superfaturamento estivesse caracterizado, o valor do dano seria a diferença unitária de R$ 113,49 multiplicada por 691,45m, pois foi o valor que teria sido pago a mais, ou seja, R$ 78.472,67. Não há como caracterizar um débito referente a uma quantidade que foi retirada do contrato. Adicionalmente ao baixo valor do possível débito, não identifiquei nos autos evidências de que as defensas retiradas do Contrato PJ-007/99 sejam idênticas às "Defensas metálicas Semi-maleáveis com Fornecimento e Implantação" do Contrato TT-156/2006-00, pois não há descrição da composição dos serviços nem outros elementos nesse sentido, ou seja, não há certeza de que houve superfaturamento.
34. Outro equívoco está nesse quantitativo de 691,45m, que não corresponde ao que foi avençado no Contrato TT-156/2006-00 para a BR-230, pois esse montante era para todas as rodovias do Estado da Paraíba.  A Concorrência DNIT 332/2005 (http://www1.dnit.gov.br/anexo/Edital/Edital_edital0332_05-00_1.pdf) , que deu origem ao contrato, teve como objeto a realização de "serviços de engenharia de tráfego para manutenção da sinalização e dispositivos de segurança nas rodovias federais, segundo os 56 (cinquenta e seis) lotes discriminados no quadro 01 do Capítulo III - Indicações Particulares". Esse capítulo (p. 28 do Edital) afirma que o objeto compreende a "instalação e complementação de defensa em pontos críticos nas obras de arte". No mencionado quadro 1, a BR-230 está no Lote 43, juntamente com outras rodovias localizadas no estado da Paraíba (p. 102 do Edital) . 
35. Nos "Quadros de Quantitativos de Serviço" (pp. 280-392) do Capítulo IV do Edital, o Quadro do Lote 43 (p. 366) traz os serviços a serem implementados nas rodovias da Paraíba. Um dos serviços é "2.14 - Defensas metálicas Semi-maleáveis com Fornecimento e Implantação", no total de 691,45m. Esse total era para todas as rodovias contempladas no quadro 43 e não apenas a BR-230. 
36. Nas medições (peça 69, p. 59, e peça 79, p. 34) , é possível verificar que o efetivamente executado na BR-230 foi de 364m no Lote 1 e 584m no Lote 3, totalizando 948m.
37. Na hipótese de se apurar o possível débito em processo apartado, responsabilizando a contratada Jardiplan e os gestores, como proposto no voto revisor, o dano seria uma parcela do valor total pago pelo serviço, que foi de R$ 186.936,12 (948m * R$ 197,19) a preços de 2005. Considerando o baixo valor do possível débito, a dificuldade em se levantarem os valores de mercado vigentes àquela data das defensas efetivamente aplicadas e a omissão da equipe de auditoria em apurar e comprovar esses valores durante a fiscalização, opino pelo encerramento da discussão, por falta de evidências que comprovem, com razoável segurança, que as defensas instaladas tiveram preço acima do mercado.
Ante o exposto, reitero o meu voto anterior."
É o relatório.

Pablo Alves Prado (OAB/DF 43.164)

Não atuou

FISCOBRAS 2008. OBRAS NA RODOVIA BR-230/PB. POSSÍVEL EXCESSO DE QUANTITATIVOS EM ADITIVO CONTRATUAL. CONTRATAÇÃO DE SERVIÇOS TÍPICOS DE MANUTENÇÃO EM CONTRATO DE CONSTRUÇÃO RODOVIÁRIA. EXCLUSÃO DO SERVIÇO DE COLOCAÇÃO DE DEFENSAS E POSTERIOR REINCLUSÃO DO MESMO ITEM A DIFERENTES PREÇOS. DETERMINAÇÕES.

RELATÓRIO DE LEVANTAMENTO (RL)

Secretaria de Controle Externo no Estado da Paraíba (Secex/PB)

Trata-se de levantamento de auditoria realizado no âmbito do Fiscobras/2008, referente a obras na rodovia federal BR-230/PB, entre João Pessoa e Campina Grande, atendidas, na lei orçamentária de 2008, com recursos do Programa de Trabalho 26.782.1459.1236.0025.
2.	O processo foi incluído na pauta da sessão do dia 18/1/2017 pelo então relator do feito, Ministro José Mucio Monteiro, e teve a sua discussão adiada em função de pedido de vista formulado pelo Ministro-Substituto Augusto Sherman Cavalcanti. Na oportunidade, nos termos do § 6º do art. 112 do Regimento Interno do Tribunal, o Ministro-Substituto André Luís de Carvalho adiantou seu voto, acompanhando a proposta do relator, conforme consignado em ata publicada no DOU de 26/1/2017.
3.	Reincluído pelo Ministro José Mucio Monteiro na pauta da sessão de 12/12/2018 deste Plenário, o processo não foi julgado. Porém, naquela assentada, o Ministro-Substituto Augusto Sherman Cavalcanti apresentou um voto revisor e proposta de acórdão, e o então relator apresentou um voto complementar.
4.	Nesta oportunidade, trago os autos novamente ao descortino do Colegiado, como relator do feito por força do art. 152 do Regimento Interno do TCU (RI/TCU) .
5.	Para total compreensão da matéria, transcrevi no relatório precedente:
	a) o relatório, voto e proposta de acórdão elaborados pelo então relator dos autos, Ministro José Mucio Monteiro, quando da inclusão do processo na pauta da sessão do Plenário de 18/1/2017;
	b) o voto revisor e proposta de acórdão apresentados na sessão Plenária de 12/12/2018 pelo Ministro-Substituto Augusto Sherman Cavalcanti, por ocasião da reinclusão do processo em pauta;
	c) o voto complementar do Ministro José Mucio Monteiro em face dos argumentos trazidos pelo revisor, também na sessão do Plenário de 12/12/2018.
6.	Compulsando os autos, e examinando detidamente os argumentos expendidos pelo Ministro José Mucio Monteiro e pelo Ministro-Substituto Augusto Sherman Cavalcanti, com as vênias de praxe ao então relator do feito, acolho a proposta de encaminhamento apresentada pelo revisor à época e incorporo seus percucientes argumentos às minhas razões de decidir.
7.	De fato, entendo que o processo ainda não se encontra em condições de ser apreciado no mérito, ante os elementos de prova e instruções dos autos, os exames em curso no Tribunal sobre o empreendimento no âmbito de outro processo, e a ausência de manifestação específica dos possíveis responsáveis sobre irregularidades que não restaram completamente esclarecidas.
8.	Faço ajustes na proposta de acórdão apresentada pelo Ministro-Substituto Augusto Sherman Cavalcanti tão somente para atualizar o seu texto, tendo em vista as alterações na estrutura das unidades da Secretaria do TCU promovidas pela Resolução-TCU nº 305/2018, bem como para deixar assente que a apuração dos danos apontados na obra deve obedecer a coisa julgada nos autos do TC Processo 012.026/2011-5 (Acórdão 1387/2014-TCU-Plenário, relator Ministro José Mucio Monteiro) .
9.	Por fim, acolho as ponderações apresentadas pelo Ministro-Substituto Augusto Sherman Cavalcanti em voto complementar que apresenta nesta data, sugerindo uma atualização na proposta de deliberação em discussão, tendo em vista a ocorrência da prescrição da pretensão punitiva do Tribunal quanto a fatos ocorridos em meados de 2008. Dessa forma, incorporo as suas sugestões à minha proposta de acórdão, suprimindo as determinações dos itens 9.2.1, 9.2.3 e 9.2.4, que tratavam de providências visando uma possível aplicação de multa aos responsáveis.
Ante o exposto, voto por que o Tribunal adote a deliberação que ora submeto à apreciação deste Colegiado. 
TCU, Sala das Sessões Ministro Luciano Brandão Alves de Souza, em 10 de julho de 2019.
RAIMUNDO CARREIRO
Relator

TCU, Sala das Sessões Ministro Luciano Brandão Alves de Souza, em 10 de julho de 2019.
AUGUSTO SHERMAN CAVALCANTI 
Relator

Atuo nos presentes autos com fundamento no art. 55, inciso I, alínea "b", do Regimento Interno/TCU, tendo em vista haver sido designado, por meio da Portaria-TCU 57, de 17/1/2017, substituto do eminente Ministro Walton Alencar Rodrigues.
2. 	Na sessão plenária de 18/1/2017, solicitei vista deste processo com fulcro no art. 112 do RI/TCU, porque entendi necessário examinar mais de perto as diversas minúcias presentes no caso, uma vez que se trata de questão técnica intrincada. 
3.	Passo, então a expor os pontos por mim entendidos como mais significativos e os fundamentos que conduzem a proposta de solução parcialmente diversa da apresentada pelo ilustre Ministro Relator José Múcio Monteiro, devendo-se registrar a existência de pontos de consenso.
II
4.	Preliminarmente, é importante contextualizar que se trata de mais um dos diversos processos de fiscalização realizados pelo Tribunal sobre as obras da rodovia federal BR-230/PB, trecho João Pessoa a Campina Grande. O Voto oferecido pelo nobre Relator foi percuciente em trazer à baila o histórico de atuação da Casa sobre o tema. 
5.	Os autos foram competentemente instruídos pela Secex/PB, sendo necessário descrever os eventos mais importantes do processo. Inicialmente, a equipe lavrou o Relatório de Fiscalização (Vol. Principal, fls. 22-87) , que devidamente referendado pelo corpo técnico da unidade (Vol. Principal, fl. 88-89) , trouxe cinco achados:
Achado 3.1 - Sobrepreço decorrente de aumento injustificado de quantitativos no 27º Termo Aditivo ao Contrato PJ-007/99; 
Achado 3.2 - Deficiência de fiscalização/supervisão sobre a execução do empreendimento; 
Achado 3.3 - Demais falhas na execução do convênio: ausência de fiscalização sobre os açudes construídos por particulares às margens da rodovia; 
Achado 3.4 - Projeto básico/executivo deficiente ou inexistente - quantitativos da planilha do orçamento do conjunto edital/contrato/aditivo sub ou superavaliados: supressão da instalação de defensas metálicas no âmbito do Contrato PJ-007/99 e reinclusão do mesmo item no Contrato TT-156/2006, firmado com outra contratada e a diferentes preços;
Achado 3.5 - Demais irregularidades graves na administração do contrato: inserção dos serviços de fresagem, binder, CBUQ, ligantes e microconcreto betuminoso, típicos de manutenção, no contrato principal de ampliação da BR-230/PB.
6.	Diante das conclusões, as propostas de encaminhamento continham: determinação de retenção cautelar de valores do contrato, determinações para suspensão de execução de serviços contratados, oitivas do Departamento de Estradas de Rodagem do Estado da Paraíba (DER/PB) e da contratada Via Engenharia S/A, e audiências dos gestores ocupantes dos seguintes cargos: Diretor-Geral do Dnit, Superintendente Regional do Dnit no Estado da Paraíba, Diretor-Superintendente do Departamento de Estradas de Rodagem do Estado da Paraíba, Engenheiro do Dnit/PB e Fiscal do Convênio PG 169/97-00, Diretor de Infraestrutura Rodoviária do Dnit e Coordenador-Geral de Construção Rodoviária do Dnit.
7.	Ao apreciar o feito, o Ministro Relator à época, Marcos Vinícios Vilaça, dissentiu da proposta especialmente porque havia nos autos manifestações do DER/PB acerca do Relatório de Fiscalização, juntadas antes mesmo do fechamento das propostas da equipe de auditoria, porém não examinadas pela Secex/PB devido aos estreitos prazos previstos na LDO/2008 para consolidação das fiscalizações do Tribunal no âmbito do Fiscobras.
8.	No essencial ao deslinde da divergência, foi prolatado o Acórdão 2054/2008-TCU-Plenário, o qual determinou à unidade técnica: (i) examinar a referida documentação, para, em seguida, reavaliar a necessidade de adoção das medidas cautelares e das audiências sugeridas; (ii) verificar o cálculo das parcelas dos eventuais sobrepreços relativos aos serviços de fresagem e aplicação de microconcreto betuminoso, constantes do 27° Termo Aditivo ao Contrato PJ-007/99; (iii) promover a juntada aos autos de cópias do 27° Termo Aditivo ao Contrato PJ-007/99 e do Contrato TT-156/2006.	
9.	Após diligências e juntada das informações necessárias, a Secex/PB lançou nova instrução (Vol. Principal, fls. 160-183) , cujo encaminhamento ratifica os achados e as propostas do precedente Relatório de Fiscalização:
a)	retenção cautelar da quantia de R$ 2.360.774,25 referentes à incongruência dos quantitativos constantes de serviços de Fresagem Localizada, CBUQ e binder, constantes do 27° Termo Aditivo ao Contrato PJ-007/99, resultante da inconsistência técnica entre o Relatório de Diagnóstico dos Pavimentos dos Lotes 1 e 3 da BR-230/PB e as informações contidas em planilhas e memoriais de cálculo, apresentados pelo DER/PB;
b) determinação para suspensão da implantação de defensas metálicas na BR-230/PB com fundamento no Contrato TT-156/2006-00, firmado com a empresa Jardiplan Urbanização e Paisagismo Ltda., devendo implantá-las com fundamento no Contrato PJ-007/99, nos trechos comuns às duas avenças;
c)	oitiva do Departamento Nacional de Infraestrutura de Transportes (Dnit) acerca da supressão injustificada dos quantitativos de defensas no Contrato PJ-007/99, acarretando a sua inclusão no Contrato TT-156/2006, firmado entre o Dnit/Sede e a empresa Jardiplan Urbanização e Paisagismo Ltda.;
d) oitivas da Superintendência Regional do Dnit no Estado da Paraíba e do Departamento de Estradas de Rodagem do Estado da Paraíba acerca da majoração indevida dos quantitativos de serviços de fresagem localizada, CBUQ, binder e ligantes betuminosos, objeto do 27° Termo Aditivo ao Contrato PJ-007/99, bem como a respeito da supressão injustificada dos quantitativos de defensas no Contrato PJ-007/99, acarretando a sua inclusão no Contrato TT-156/2006, firmado entre o Dnit/Sede e a empresa Jardiplan Urbanização e Paisagismo Ltda.;
e) oitiva da contratada Via Engenharia S/A acerca dos pontos contidos nas alíneas "c" e "d" acima;
f) 	audiência dos gestores referidos no parágrafo 6 deste Voto, conforme as responsabilidades individuais pelos atos praticados, detidamente descritos nas instruções dos autos.
III
10.	Feita a necessária introdução para se entender o contexto dos achados de auditoria, entendo como relevante debater dois conjuntos de irregularidades que sobressaem dos autos, sobre os quais recaem minha divergência. Quanto aos demais pontos, julgo adequado o encaminhamento alvitrado no Voto oferecido pelo nobre Relator.
11.	Em primeiro lugar, cumpre analisar a contratação de serviços típicos de manutenção em contrato de construção rodoviária, contexto no qual foi firmado aditivo para inclusão dos serviços de fresagem localizada, CBUQ e binder de trechos antigos da rodovia com quantitativos possivelmente excessivos, haja vista serem tecnicamente incompatíveis com a estrutura do pavimento existente, conforme demostrado pela Secex/PB (Achados 3.1 e 3.5) .
12.	Em segundo lugar, é preciso debruçar sobre a supressão, mediante aditivo, do fornecimento de defensas metálicas do contrato firmado com a Via Engenharia S/A e posterior inserção de quantitativos do mesmo item em contrato mais recente, firmado a novos preços, com a empresa Jardiplan Urbanização e Paisagismo Ltda. (Achado 3.4) .
13.	Passo a discorrer separadamente sobre esses pontos, sem prejuízo de consignar que, com relação aos Achados 3.2 e 3.3, concordo com o Voto oferecido pelo ilustre Ministro Relator, no sentido de que o Tribunal já adotou as medidas necessárias e suficientes por meio de determinações e imposição de multa a responsável.
IV
14.	Inicialmente, poder-se-ia perquirir que a inclusão dos serviços típicos de manutenção rodoviária no contrato de construção é ilegal à luz do art. 65 da Lei 8.666/1993, já que alteraria substancialmente o aspecto qualitativo do objeto contratual. O fato ocorreu no âmbito do 27º Termo Aditivo ao Contrato PJ-007/99, datado de 10/4/2008 (Achado 3.5) , portanto ainda não se encontra prescrita a pretensão punitiva do Tribunal sobre o fato.
15.	Trago desde já este elemento fático para evidenciar que não está dissociado da constatação de excesso de quantitativos de itens relativos a serviços de recuperação/manutenção de pavimento contidos no 27º Termo Aditivo ao Contrato PJ-007/99 (Achado 3.1) . Em outras palavras, o Achado 3.1 decorre do Achado 3.5, portanto devem ser analisados conjuntamente.
16. 	De plano, não vislumbro necessidade de se averiguar adequação dos preços dos serviços inquinados, haja vista não se tratar de questionamento de diferença entre preços contratados e o mercado, até porque a unidade técnica não fez apontamentos nesse sentido. Trata-se, na verdade, de diferença de quantitativos entre o contratado e pago e aquilo que era passível de ser executado na prática, considerando-se as particularidades estruturais da rodovia (superfaturamento) . A não ser que se verifique prática de preços acima do mercado em análise subsequente, deve-se investir energia na problemática do excesso de quantitativos. Ou seja, não se trata propriamente de sobrepreço, como denominado pela unidade técnica, mas de superfaturamento por quantidade.
17.	A utilização da terminologia correta é importante para bem caracterizar a irregularidade. Com esse objetivo, verifico que o caso vertente se encaixa na previsão conceitual da Portaria-Segecex 33/2012, que aprova a segunda revisão do Roteiro de Auditoria de Obras Públicas e é posterior à data do Relatório de Auditoria dos autos. Nos termos do tópico I.3.2.1, parágrafo 212, do referido documento, superfaturamento por quantidade refere-se ao "dano ao erário decorrente da medição e pagamento de quantidades superiores às efetivamente executadas ou fornecidas. Pode envolver também o pagamento de serviços em duplicidade ou o pagamento de serviços não executados". Senão vejamos.
18.	Consoante detalhadamente descrito no Relatório de Auditoria (Vol. Principal, p. 27-41) , o DER/PB e o Dnit haviam estimado determinada quantidade dos itens binder, CBUQ, fresagem localizada e ligantes betuminosos para recuperação dos trechos defeituosos dos Lotes 1 a 3 da rodovia. No entanto, ao firmar o 27º Termo Aditivo, os quantitativos foram majorados em relação à previsão inicial em cerca de três vezes. Ao se cotejar as quantidades contratadas frente às estimadas inicialmente, segundo a Secex/PB, haveria um potencial dano ao erário total de R$ 2.360.774,25 em valores históricos.
19.	Ao apreciar a questão, o Tribunal emitiu o Acórdão 2054/2008-TCU-Plenário, que determinou à unidade técnica examinar a manifestação do DER/PB sobre o Relatório de Auditoria, tendo em vista a situação descrita no parágrafo 7 retro.
20.	Em segunda instrução (Vol. Principal, p. 160-183) , a Secex/PB refutou os argumentos oferecidos pela unidade jurisdicionada. Em síntese, entende que o estudo técnico - com levantamento de quantitativos - que conduziu à celebração do 27º Termo Aditivo ao Contrato PJ-007/99 não apresenta consistência técnica, por diversos motivos.
21.	Como primeiro ponto, visita realizada pela equipe de fiscalização da Secex/PB ao local do empreendimento mostrou que o pavimento dos Lotes 1 e 3 apresentava condições estruturais muito próximas das informadas pelo diagnóstico inicial de outubro de 2007. O estudo mais recente e que veio a subsidiar o aditivo, emitido cerca de seis meses após o primeiro, evidenciou necessidade de correções em volume cerca de três vezes maior que as originais, sendo que, no período havido entre os estudos, as condições climáticas foram as mais favoráveis (estiagem) , não se podendo crer em deterioração de tamanha monta em tão pouco tempo (Vol. Principal, p. 165) :
"De igual forma, quando da visita da equipe de fiscalização ao local do empreendimento, que se deu antes do início dos trabalhos de restauração ora indigitados, foi possível identificar que o pavimento dos lotes 1 e 3 apresentariam condições estruturais, mediante inspeção visual, muito próximas daquelas informadas pelo diagnóstico concluído em outubro/2007 - defeitos localizados e de pequena monta."
22.	Em segundo lugar, diversos trechos identificados no estudo inicial do DER/PB (outubro de 2007) como defeituosos não foram contemplados com serviços de recuperação, segundo o estudo que fundamentou o multicitado aditivo (Vol. Principal, p. 167) :
" (...) tem-se fato ainda mais estranho, qual seja, a identificação de áreas em que se fizeram presentes defeitos estruturais (Fissuras Classe 3, Panelas, Afundamentos e Bombeamento de Agua com Finos) e que sequer foram contemplados com os serviços de Fresagem Localizada, segundo a documentação ofertada pelo DER/PB, não sendo crível que tais defeitos tenham simplesmente desaparecido e/ou deixado de existir."
23. 	Como terceiro fator, o estudo que fundamentou o 27º Termo Aditivo desconsiderou as características estruturais dos pavimentos a serem recuperados. Em síntese, previu-se de forma linear serviços de fresagem localizada de 10cm de CBUQ e 10cm de binder, sendo que a pista antiga - denominada Estrutura Tipo "A" (anterior à duplicação e atualmente incorporada à rodovia duplicada) - apresenta estrutura composta tão somente por 5cm de CBUQ e 7cm de binder (Vol. Principal, p. 163-167) :
"Especificamente para os trechos de pavimento em que a estrutura observada era do tipo "A" - camadas sucessivas de binder (até 7 cm) e pista de rolamento em CBUQ (5 cm) -, aquele DER/PB desconsiderou que tais camadas estariam superpostas, uma vez que, para cada trecho indigitado, quantificaram-se volumes cumulativos de 10 cm de CBUQ e 10 cm de binder a serem removidos pelos serviços de Fresagem Localizada, desconsiderando que tais camadas encontravam-se superpostas, para 50% da área de interesse."
24. 	Em outras palavras, em se tratando de recuperação de trechos pontuais ao longo da rodovia, não haveria como se remover camada cumulativa de 20cm quando, na prática, o piso existente teria no máximo 12cm. Ademais, para execução de camada asfáltica nova, as espessuras dos elementos binder e CBUQ tampouco poderiam ser de 10cm cada, uma vez que geraria degraus ou ressaltos em relação às partes não recuperadas do pavimento, o que é incompatível com o tráfego de veículos em velocidade.
25.	Diante desses elementos e de outras impropriedades pontuais igualmente observadas, a Secex/PB assim concluiu (grifei) :
"28.6. Assim, foi possível identificar majoração indevida, por erro inescusável, de 1.330,17 m3 de CBUQ, bem como de 489,46 m3 de binder para o lote 1, partindo-se das mesmas premissas do DER/PB, no que tange ao total de área a ser fresada. Impende destacar que a presente análise teve apenas o propósito de demonstrar que os quantitativos esposados na documentação ofertada pelo DER/PB sequer guardam semelhança com dados primários daquela obra - desconsideração de estruturas de pavimentação diversas para a pista pré-existente e a pista duplicada (2ª pista) - ou mesmo coerência com as estruturas observadas para aquele pavimento implantado na BR-230/PB. 
28.7. Em verdade, os quantitativos de CBUQ e binder mencionados na presente análise sequer podem ser tomados como válidos, haja vista terem sido refutados os quantitativos de áreas a serem fresadas, para aquele lote, como mencionado nos itens 23 a 26 dessa instrução. 
28.8. Impende destacar que as mesmas desconformidades ora evidenciadas foram observadas para o lote 3 da BR-230/PB, oportunidade em que foram observadas as majorações indevidas de 5.190,71 m3 de CBUQ, bem como de 1.936,96 m3 de binder, partindo-se das mesmas premissas do DER/PB, no que tange ao total de área a ser fresada, apesar de entendida como equivocada. O memorial dos cálculos da evidência ora comentada (Tabela I) encontra-se acostada às fls.155/159 dos autos. 
28.9. Assim, só resta concluir pela total impropriedade dos quantitativos de ofertados pelo DER/PB, consoante a documentação ora analisada e apresentada, de forma extemporânea à análise de alegações preliminares ao relatório de fiscalização, motivo pelo qual não se vislumbra qualquer razão para refutar-se as considerações esposadas no relatório de fiscalização, quanto às irregularidades direcionadas a majorações indevidas de quantitativos de CBUQ e binder resultantes exclusivamente de serviços de localizados nos lotes 1 e 3.
29. Impende ressaltar que em momento algum aquele DER/PB fez qualquer alusão de que os estudos referentes ao estado de conservação do pavimento dos lotes 1 e 3 estariam defasados, assertiva essa que mostra-se por demais improvável, haja vista as considerações acostadas aos itens 23 a 28 dessa instrução. Em verdade, a manifestação do DER/PB, consoante as incongruências dos dados nela carreados, como apontado nessa instrução, bem como por não ter trazido fato novo que refutasse as assertivas contidas no relatório de fiscalização, firmaram a pertinência da preocupação esposada pela equipe de fiscalização."
26.	No mérito, a Secex/PB manteve as conclusões do Relatório de Auditoria e pugnou pelo/a (i) retenção cautelar da quantia de R$ 2.360.774,25 resultante da diferença dos quantitativos constantes de serviços de fresagem localizada, CBUQ e binder, constantes do 27° Termo Aditivo; (ii) oitivas da Superintendência Regional do Dnit no Estado da Paraíba, do DER/PB e da contratada Via Engenharia S/A; (iii) audiência dos responsáveis.
27.	Em virtude dessas circunstâncias, com vênias, divirjo do eminente Relator e acompanho integralmente a unidade técnica, cujos fundamentos incorporo às minhas razões de decidir, no tocante à inconsistência técnica do estudo utilizado como fundamento para celebração do 27º Termo Aditivo, com volume três vezes maior que o previsto pelo DER/PB cerca de seis meses antes, em tempo de estiagem. A unidade instrutiva demonstrou com propriedade que tal levantamento não se coaduna com a realidade observada in loco ou com as características do pavimento existente, no mínimo, quanto à pista antiga incorporada à rodovia duplicada. Desse modo, não pode ser acolhido nestes autos.
28.	Nessa toada, talvez fosse o caso de se considerar válido o estudo inicial cujo quantitativo era menor. Entretanto, o debate sobre qual seria o quantitativo correto não cabe nesse momento. É dizer, os autos não se encontram devidamente instruídos, mediante quantificação precisa do dano in casu, para se chegar a tal conclusão. Acrescento ainda os motivos a seguir.
VI
29.	Conforme dito, este é apenas um dos múltiplos processos relativos às obras da BR-230/PB. Nesse contexto, é imperioso noticiar a situação do TC Processo 012.026/2011-5, Relator Ministro José Múcio Monteiro, que cuida de auditoria no objeto dos Contratos PJ-007/1999 (R$ 113.898.214,10) e PJ-041/2006 (R$ 67.594.210,74) , igualmente relativos às obras da rodovia em tela. Em primeira assentada, foi prolatado o Acórdão 2145/2011-TCU-Plenário, de 17/08/2011, que constatou a execução de serviços com qualidade deficiente, o que conduziu à degradação precoce da condição estrutural da rodovia.
30.	Na oportunidade, além de audiências dos gestores envolvidos, foi determinada a oitiva do Departamento Nacional de Infraestrutura de Transportes, do Departamento de Estradas de Rodagem do Estado da Paraíba e da Via Engenharia S/A acerca dos indícios de irregularidades concernentes à execução de serviços com qualidade deficiente, que poderiam ensejar a não aprovação das contas dos Convênios PG 169/1997 e TT-375/2005, bem como a anulação dos Termos de Recebimento Definitivo das Obras, de acordo com os arts. 69 e 73 da Lei nº 8.666/1993, mormente com relação à degradação precoce da condição estrutural da rodovia BR-230/PB, segmento João Pessoa-Campina Grande (km 35,6 a km 147,9) , acarretando possível dano ao erário estimado em R$ 24,8 milhões, em virtude da necessidade de serem realizadas novas intervenções do tipo Crema 2ª Etapa para dotar o pavimento de condições estruturais adequadas.
31.	Já no Acórdão 1387/2014-TCU-Plenário, de 28/05/2014, no que interessa ao deslinde destes autos, o Tribunal rejeitou os argumentos do DER/PB e da Via Engenharia S/A, merecendo destaque os seguintes trechos do Voto condutor da decisão (grifei) :
"7. Primeiro, os argumentos do Departamento Nacional de Infraestrutura de Transportes, do Departamento de Estradas de Rodagem do Estado da Paraíba e da Via Engenharia S. A. não foram capazes de descaracterizar a execução de serviços com qualidade deficiente nos Lotes 2 e 3 do trecho da BR-230/PB, verificada nas seguintes ocasiões:
a) em 2001, por meio de ensaios triaxiais dinâmicos, realizados no laboratório de geotecnia do Instituto Alberto Luiz Coimbra de Pós-Graduação e Pesquisa de Engenharia - COPPE/UFRJ;
b) em 2004, nos resultados que subsidiaram a dissertação de mestrado do engenheiro Fabiano Pereira Cavalcante;
c) em 2007, no estudo realizado pelo DER/PB, para subsidiar projeto de revitalização dos trechos já duplicados à época; 
d) em 2009, nos ensaios realizados pela Projemax Engenharia e Consultoria Ltda., contratada pelo Dnit para elaborar projeto executivo de restauração e manutenção da rodovia, no âmbito do programa Crema 2ª etapa.
 (...) 
12. Sexto, a unidade técnica verificou que, em pelo menos dois momentos, foram executados serviços de recuperação nas pistas duplicadas dos Lotes 2 e 3, ainda dentro de sua vida útil de projeto: na revitalização realizada no âmbito do Contrato PJ 7/99, por meio do 28º Termo Aditivo, e após a avaliação estrutural de 2009, quando a Via Engenharia executou serviços de recuperação profundos em trechos coincidentes com aqueles nos quais o projeto de restauração da Projemax Engenharia e Consultoria Ltda. previu a execução de restauração também profunda.
13. Sétimo, o seguinte trecho da análise da Projemax Engenharia e Consultoria Ltda. mostra com clareza as falhas na compactação do pavimento existente no segmento rodoviário em exame:
"3.3.6.1 Características do Pavimento Existente
Pista Direita (Sentido Santa Rita - Campina Grande) 
 (...) 
Condições Estruturais
 (...) 
Outro aspecto importante quanto às condições estruturais do pavimento existente diz respeito aos deficientes graus de compactação observados em todas as camadas do pavimento e no subleito. Foram abertos para prospecção da estrutura na pista direita dezesseis poços de sondagem, resultando em um total de 49 amostras ensaiadas. Destas amostras, em apenas nove constatou-se o grau mínimo de compactação exigido. Nas camadas de sub-base e base são observados diversos valores da ordem de 96%, caracterizando séria deficiência da estrutura implantada.
 (...) 
Pista Esquerda (Sentido Campina Grande - Santa Rita) 
 (...) 
Condições Estruturais
 (...) 
Outro aspecto importante quanto às condições estruturais do pavimento existente diz respeito aos deficientes graus de compactação observados em todas as camadas do pavimento e no subleito. Foram abertos para prospecção da estrutura na pista direita onze poços de sondagem, resultando em um total de 34 amostras ensaiadas. Destas amostras, em apenas três constatou-se o grau mínimo de compactação exigido. Nas camadas de sub-base e base são observados diversos valores da ordem de 95% e 96% respectivamente, caracterizando séria deficiência da estrutura implantada."
14. Oitavo, considero válida e relevante a ponderação da Procuradoria de que "não se pode atribuir à qualidade deficiente da compactação granulométrica das camadas de subleito, sub-base e base desses pavimentos, por si só, a causa dos danos à vida útil dos lotes 2 e 3 da BR - 230/PB, porquanto outros fatores contribuíram para o desgaste prematuro observado nesses trechos, como, por exemplo, o intenso tráfego de veículos e o excesso de carga a que foram submetidos os pavimentos desses lotes, além de problemas relacionados à drenagem do subleito e ao confinamento das camadas desses pavimentos". (grifos do original) 
 (...) 
18. Considerando que as obras foram recebidas definitivamente em 2010, registro que a construtora tem responsabilidade objetiva no tocante à solidez e segurança do empreendimento, nos termos do art. 618 do Código Civil. Assim, caberia exclusivamente à empreiteira o ônus de demonstrar que não possui nenhuma parcela de culpa na consecução dos vícios.
19. No caso concreto, meramente por uma questão de cautela, e para que sejam minimizados os riscos e custos da Administração em eventual discussão judicial posterior, considero adequado determinar ao DER/PB que apure possível responsabilidade da contratada por defeitos na execução dos serviços, para o fim de eventualmente aplicar-lhe as sanções previstas no art. 87 da Lei nº 8.666/1993, sem prejuízo de exigir-lhe a reparação das falhas construtivas, nos termos do art. 69 da mesma lei.
20. Por fim, penso ser adequado determinar ao Dnit que acompanhe o cumprimento dessa medida, em decorrência da sua condição de repassador dos recursos mediante convênio.
32.	Nessa linha, o Tribunal determinou ao DER/PB que apurasse possível responsabilidade da Via Engenharia S/A por defeitos na execução dos serviços no trecho rodoviário João Pessoa-Campina Grande, da BR-230/PB, para o fim de eventualmente aplicar-lhe as sanções previstas no art. 87 da Lei 8.666/1993, sem prejuízo de exigir-lhe a reparação das falhas construtivas que sejam de sua comprovada culpa, nos termos do art. 69 da mesma lei. Ordenou ainda ao Dnit acompanhar o cumprimento da medida, em decorrência de sua condição de repassador dos recursos mediante convênio, bem como estabelecer parâmetros objetivos para aferir a qualidade das restaurações contratadas, valendo-se das ferramentas mais recentes para essa finalidade.
33.	Referido processo encontra-se atualmente aguardando a apreciação de pedidos de reexame interpostos contra o Acórdão 1387/2014-TCU-Plenário. No entanto, já há nos autos notícias de que os órgãos responsáveis teriam iniciado o cumprimento das determinações, porém não houve exame por parte da SeinfraRodoviaAeroporto em virtude do efeito suspensivo dos recursos interpostos pelos gestores.
34.	Ora, resta evidente a conexão entre o presente processo e a matéria tratada no TC Processo 012.026/2011-5. Enquanto neste se discute eventual dano ao erário decorrente de excesso de quantitativos nos serviços de recuperação da BR-230/PB realizados pela contratada Via Engenharia S/A nos Lotes 1 e 3, naquele já há decisão de mérito reconhecendo a execução de serviços com qualidade deficiente por parte da mesma contratada no âmbito das obras de recuperação de trechos parcialmente coincidentes (Lotes 2 e 3) .
35.	Ou seja, a mesma empresa foi contemplada com aditivo que a remunerou para realizar a recuperação de segmentos que, comprovadamente, entregou com qualidade deficiente, conclusão que só se pode afastar no caso de provimento de eventuais recursos.
36.	Neste contexto, há probabilidade de se imputar à contratada débito equivalente aos serviços de recuperação rodoviária pelas quais foi remunerada, dentre os quais se incluem os itens com excesso de quantitativo discutidos neste processo, no mínimo quanto ao lote em comum (Lote 3) .
37.	Está-se diante de caso de continência processual, conforme previsto no art. 2º, inc. VIII, da Resolução-TCU 259/2014: "relação existente entre dois ou mais processos, quando as partes forem as mesmas, seus objetos forem comuns, total ou parcialmente, e um dos processos for de maior abrangência que o outro". 
38.	Reza o art. 36 da mesma norma que processos que tenham relação de dependência, conexão ou continência poderão ser apensados definitivamente ou temporariamente, desde que seja conveniente a tramitação conjunta.
39.	Dessa feita, a medida mais apropriada a se adotar é determinar que as apurações relativas ao possível excesso de quantitativo de itens de serviço inseridos no 27º Termo Aditivo ao Contrato PJ-007/99 se deem no bojo do TC Processo 012.026/2011-5, mediante apensamento, haja vista a relação de continência entre os processos, com fundamento nos arts. 36 e 40 da Resolução-TCU 259/2014.
40.	Adicionalmente, não se pode olvidar da proposta de encaminhamento contida na última instrução destes autos (Vol. Principal, p. 160-183) . Desse modo, proponho determinar à SeinfraRodoviaAeroporto, unidade técnica responsável pela instrução do TC Processo 012.026/2011-5, que, oportunamente, ao analisar a continência entre os processos, pronuncie-se sobre a pertinência e oportunidade de se promover as medidas oferecidas pela Secex/PB nos itens 37.2, 37.3, 37.4 (oitivas) , 38.1 e 38.2.1 (audiências) da proposta de encaminhamento contida no Vol. Principal, p. 179-182.
41.	Dessa maneira, caso a contratada venha ser considerada responsável pelo dano ao erário decorrente dos defeitos executivos nas obras da BR-230, conforme apurado no TC Processo 012.026/2011-5, possivelmente sua responsabilidade sobre os débitos aqui tratados será englobada pela responsabilidade originária de execução deficiente lá tratados, quanto aos trechos em comum. Caso o débito de maior monta não se confirme ou não inclua todos os trechos com excesso de quantitativo apurados nestes autos, deve haver segregação dos segmentos de modo a permitir a individualização e quantificação das responsabilidades tratadas neste processo.
42.	Registro que, apesar de o Lote 1 não ter sido objeto da fiscalização no TC Processo 012.026/2011-5, a determinação proferida no Acórdão 1387/2014-TCU-Plenário foi abrangente e contemplou todo o intervalo da rodovia entre a capital paraibana e Campina Grande, verbis (grifei) :
"9.8. determinar ao Departamento de Estradas de Rodagem do Estado da Paraíba que, no prazo de 90 (noventa) dias, apure possível responsabilidade da Via Engenharia S. A. por defeitos execução dos serviços no trecho rodoviário João Pessoa - Campina Grande, na BR-230/PB, para o fim de eventualmente aplicar-lhe as sanções previstas no art. 87 da Lei nº 8.666/1993, sem prejuízo de exigir-lhe a reparação das falhas construtivas que sejam de sua comprovada culpa, nos termos do art. 69 da mesma lei;"
43.	Desse modo, tudo indica que o monitoramento do comando acima contemplará avaliações sobre a qualidade do pavimento dos Lotes 1, 2 e 3, haja vista a redação dada. Para prevenir o risco de redução de escopo quanto ao Lote 1, proponho dar ciência à SeinfraRodoviaAeroporto da deliberação ora adotada (Relatório, Votos e Acórdão) , bem como que as mesmas peças sejam juntadas ao TC Processo 012.026/2011-5 para registro e acompanhamento posterior. 
44.	Entendo que concentrar as apurações em um só processo trará mais eficiência e celeridade, por se tratar de avaliação de um trecho rodoviário com características semelhantes, mediante metodologia comum, executado pela mesma contratada, com encaminhamentos possivelmente iguais. 
45.	Por outro lado, não se afasta a responsabilidade dos gestores envolvidos na celebração do aditivo com inclusão de serviços típicos de recuperação em contrato de construção rodoviária. Como registrado anteriormente, o Achado 3.5 consignou ter havido inserção dos serviços de fresagem, binder, CBUQ, ligantes e microconcreto betuminoso, típicos de manutenção, no contrato principal de ampliação da BR-230/PB.
46.	Há algumas inferências no processo se essa teria sido a opção mais vantajosa ao interesse público, haja vista a semelhança com os itens contemplados pelo Modelo Simplificado de Contrato de Restauração e Manutenção (Crema) , a possibilidade de se realizar nova licitação ou ainda a compra de insumos da Petrobrás.
47.	Entendo que tal discussão ainda não permite formar opinião conclusiva sobre o caso, visto que o achado em tela não foi afastado pela unidade técnica em sua última manifestação nos autos (Vol. Principal, p. 160-183) e os gestores ainda não foram ouvidos em audiência especificamente quanto ao ponto, como defendido pela Secex/PB.
48.	Dessa feita, entendo processualmente mais adequado que o aprofundamento do exame do ponto ocorra em processo apartado, considerando-se a proposta anterior de apensamento deste ao TC Processo 012.026/2011-5 para apuração do dano ao erário, mas também o risco de prescrição da pretensão punitiva do TCU sobre os fatos ora tratados, já que o 27º Termo Aditivo foi celebrado em 10/4/2008, segundo consta.
49.	Assim, proponho determinar à Secex/PB a formação de processo apartado, com fundamento nos arts. 36 e 40 da Resolução-TCU 259/2014, para que se examine especificamente a responsabilidade dos gestores envolvidos na possível irregularidade atinente à inclusão dos serviços de fresagem, binder, CBUQ, ligantes e microconcreto betuminoso, típicos de manutenção, no contrato principal de ampliação da BR-230/PB (Achado 3.5) , em desatenção ao art. 65 da Lei 8.666/1993 e consectários legais, em relação aos quais a Secex/PB propôs audiências. Tal medida facilitará demasiadamente a instrução processual na medida em que separará o exame das audiências dos gestores em tema de licitações e contratos da responsabilidade da contratada, atinente à execução contratual e qualidade do objeto, a qual deve aguardar as providências do Dnit e do DER/PB referidas nos subitens 9.8 e 9.9 do Acórdão 1387/2014-TCU-Plenário.
50.	Por entender que a questão merece melhor exame e delimitação de condutas determinantes para a consecução da irregularidade investigada, proponho determinar à Secex/PB que, no processo apartado, reexamine e individualize as responsabilidades pela inclusão de serviços típicos de manutenção no contrato principal de ampliação da BR-230/PB, de modo a consignar claramente o ato ilícito, a conduta de cada responsável gestor, o nexo causal com o resultado e os dispositivos legais e regulamentares infringidos na espécie, alertando-a para o risco de prescrição da pretensão punitiva em relação aos fatos narrados, ocorridos em meados de 2008.
51.	Com a proposta, o processo apartado tratará da responsabilidade administrativas daqueles que deram causa à irregularidade na celebração de aditivo contratual ao revés da lei, e este processo, apensado ao TC Processo 012.026/2011-5, deverá cuidar da recuperação dos eventuais danos advindos da execução do objeto contratual, que carecem de exame à luz dos fatos encontrados no processo apensador, todos relativos à avença firmada com a empresa Via Engenharia S/A.
V
52. 	No que toca à problemática das defensas metálicas (Achado 3.4) , importante relembrar que, segundo a tese defendida pela Secex/PB (Achado 3.4 do Relatório de Fiscalização) , o item foi excluído do Contrato PJ-007/99, firmado com a Via Engenharia S/A, e posteriormente inserido, via termo aditivo, no Contrato TT-156/2006, a preços mais elevados, com a empresa Jardiplan Urbanização e Paisagismo Ltda. No entender da unidade técnica, este possível ardil poderia ter causado débito ao erário, pois a reinserção do item no escopo das obras da BR-230, em novo contrato com novos preços, teria sido a solução encontrada para reparar equívoco de supressão do Contrato de 1999.
53.	Nota-se dos autos que o contrato mais antigo previa a instalação de 33.968m ao custo de R$ 40,11/m (preços de dez/1998) , o que equivaleria a R$ 83,70/m a preços de mar/2005. O contrato mais recente com a Jardiplan, cujo escopo era realização de serviços de engenharia de tráfego para manutenção da sinalização horizontal, vertical, suspensa e dispositivos de segurança nas rodovias federais, continha previsão de instalação e complementação de defensas em pontos críticos e nas obras de arte na BR-230/PB, totalizando 691,45m ao custo de unitário de R$ 197,19, a preços de mar/2005 (Vol. Principal, fl. 43-46) .
54.	Sob essa lógica, segundo a Secex/PB, haveria um sobrepreço de R$ 113,49 por metro linear, a preços de mar/2005, o que, multiplicado pelo quantitativo inicialmente previsto (33.968m) , representaria diferença da ordem de R$ 3.854.889,27. Ou seja, seria desvantajosa a implantação de defensas metálicas por meio do Contrato TT-156/2006, haja vista que o item já estaria contemplado em contrato anterior, qual seja, o PJ-007/99, firmado com a empresa Via Engenharia S/A, porém foi suprimido por força do 27º Termo Aditivo.
55.	Ao debruçar-se sobre o mérito, verifico dois aspectos importantes que merecem saneamento prévio à apreciação destes autos. Em primeiro lugar, os esclarecimentos oferecidos pelo órgão jurisdicionado dão conta que as defensas metálicas foram retiradas do Contrato PJ-007/99 e substituídas por barreiras de concreto simples e dupla, em consonância com as necessidades identificadas por aquele órgão, não tendo sido utilizadas defensas metálicas nos trechos indigitados (Vol. Principal, fl. 162) .
56.	À primeira vista, não vejo problemas em tal substituição, supondo ter sido a solução tecnicamente indicada pelo DER-PB. Porém, o DER/PB não informa acerca da diferença de custo entre os equivalentes em material metálico e concreto, ou ainda qual contrato teria suportado a execução dessas.
57.	Ainda assim, prossigo a análise deixando assente que, segundo a Secex/PB, apesar da previsão inicial de 691,45m de defensas metálicas do Contrato TT-156/2006 (contratada Jardiplan) , o efetivamente executado na BR-230 foi de 364m no Lote 1 e 584m no Lote 3, totalizando 948m. 
58.	Diante desses elementos, não há como se concluir que a supressão do item no contrato de 1999 e a execução do mesmo elemento em contrato de 2006 tenham ocorrido nos mesmos locais e com as mesmas configurações. Ou seja, não há garantia de correspondência entre os pontos de instalação para se inferir que tenha havido um ardil no sentido de executar defensas metálicas exatamente nos mesmos locais da rodovia por meio de contrato mais recente a preços maiores.
59.	Ademais, o contrato com a empresa Jardiplan previa textualmente, como objeto, a instalação e complementação de defensas em pontos críticos e nas obras de arte na BR-230/PB, ou seja, tratava-se de avença destinada a complementar e aprimorar as condições de segurança da dita rodovia.
60.	Na falta de uma inspeção in loco e/ou cotejamento detalhado dos trechos de defensas metálicas e de concreto previstos e executados em cada uma das avenças, somada à gritante diferença de quantitativos (33.968m versus 948m) e à informação de que em diversos trechos dos Lotes 1 e 3 houve substituição por barreiras de concreto em momento anterior, não é possível deduzir ter havido prejuízo ao erário.
61.	Em verdade, verifica-se que não há nos autos informações suficientes para se concluir em um ou outro sentido. Porém, é possível que haja pontos comuns em que se previa o item, esse foi excluído e posteriormente executado pela empresa Jardiplan. Ou seja, faz-se necessário saneamento do achado, haja vista a possibilidade de eventual intersecção parcial entre os dois conjuntos em que a situação de prejuízo ao erário se mostre verdade.
62.	Entendo, assim, que até o presente momento tem-se apenas indícios de irregularidade, não havendo elementos conclusivos nos autos para afirmá-la, tampouco para presumir desde já débito. Por outro lado, na hipótese de se constatar débito, esse poderá ser de responsabilidade da contratada Jardiplan e dos gestores que deram causa ao dano. Considerando o que se propôs anteriormente com relação à responsabilidade da empresa Via Engenharia S/A nestes autos, entendo conveniente que apuração dessa natureza ocorra no âmbito de processo apartado, sob pena de se agigantar um processo com múltiplos responsáveis, citações, audiências e prorrogações referentes a fatos e irregularidades independentes, algo que não favorece a celeridade processual nesta Corte.
63.	Diante disso, proponho determinar à Secex/PB que constitua processo apartado, com fundamento no art. 43 da Resolução-TCU 259/2014, para:
a) verificar e quantificar a hipótese de trechos coincidentes entre a previsão de instalação de defensas metálicas no âmbito do Contrato PJ-007/99, suprimidos por força de aditivos, e os executados na BR-230 por meio do Contrato TT-156/2006;
b) propor a instauração de TCE em desfavor dos gestores responsáveis caso verificado dano ao erário em virtude de ato de gestão antieconômico no âmbito do Contrato TT-156/2006, caracterizado pela supressão indevida de segmentos de defensas metálicas do Contrato PJ-007/99, firmado com a Via Engenharia S/A, e posterior inclusão dos mesmos no âmbito do contrato celebrado com a empresa Jardiplan Urbanização e Paisagismo Ltda.
c) analisar se os valores praticados para o item defensa metálica no âmbito do Contrato TT-156/2006 firmado com a empresa Jardiplan Urbanização e Paisagismo Ltda. o foram a preços de mercado à época, conforme as referências adotadas pelo Tribunal para obras rodoviárias;
d) propor a instauração de TCE em desfavor da empresa Jardiplan Urbanização e Paisagismo Ltda. caso constate execução do item defensas metálicas em preço superior ao mercado;
e) dê celeridade às providências determinadas acima, sobretudo em relação à efetivação das audiências e citações, tendo em vista o risco de prescrição punitiva.
64.	Acrescento que a expiração da vigência de ambos os contratos obsta que Tribunal determine ao contratante exigir a execução dos serviços face a qualquer das contratadas, como proposto originalmente pela Secex/PB à época em que as avenças vigiam. Não há, hoje, meios jurídicos para tanto na ausência de suporte contratual. Desse modo, a única solução viável para se reparar eventual dano ao erário no caso vertente é a competente tomada de contas especial.
VII
65.	De todo o exposto, peço vênias ao ilustre Relator Ministro José Múcio Monteiro, para propor ao Plenário encaminhamento parcialmente diverso do proposto no Voto Condutor. Estou convicto que este processo ainda não se encontra em condições de ser apreciado no mérito, haja vista os elementos de prova e instruções dos autos, os exames em curso no TCU sobre o empreendimento no âmbito de outro processo, bem como a ausência de manifestação específica dos possíveis responsáveis sobre as irregularidades que, defendidas com propriedade pela Secex/PB, ainda não restaram completamente elucidadas.
66.	Nesse sentido são as propostas de determinação para formação de apartados e apensamento deste processo ao TC Processo 012.026/2011-5, com vistas a racionalizar as apurações de conjuntos fáticos e responsabilidades diversas, bem como evitar o risco de prescrição da pretensão punitiva do Tribunal quanto a fatos ocorridos em meados de 2008.
67.	Reitero que, com relação aos Achados 3.2 e 3.3, concordo com o Voto oferecido pelo Ministro Relator, no sentido de que o Tribunal já adotou as medidas necessárias e suficientes por meio de determinações e imposição de multa a responsável.
Ante o exposto, VOTO por que o Tribunal adote o acórdão que submeto à consideração do Colegiado, com a seguinte proposição:
9.1.	apensar estes autos ao TC Processo 012.026/2011-5, com fundamento nos arts. 36 e 40 da Resolução-TCU 259/2014, haja vista a relação de continência entre os processos, para consolidar a apuração dos danos ao erário decorrentes do excesso de quantitativo de itens de serviço inseridos no 27º Termo Aditivo ao Contrato PJ-007/99, nos termos do Relatório de Auditoria (Vol. Principal, fls. 22-89) e da instrução subsequente (Vol. Principal, fls. 160-183) , conjuntamente com a matéria tratada no apensador;
9.2.	determinar à SeinfraRodoviaAviação:
9.2.1. que junte cópias desta deliberação (Relatório, Votos e Acórdão) ao TC Processo 012.026/2011-5 para registro e acompanhamento futuro da matéria tratada nestes autos;
9.2.2. constitua processo apartado, com fundamento no art. 43 da Resolução-TCU 259/2014, para:
9.2.2.1. verificar e quantificar a hipótese de trechos coincidentes entre a previsão de instalação de defensas no âmbito do Contrato PJ-007/99, suprimidas por força de aditivos, e os executados na BR-230/PB por meio do Contrato TT-156/2006;
9.2.2.2. propor a instauração de TCE em desfavor dos gestores responsáveis caso verificado dano ao erário em virtude de ato de gestão antieconômico no âmbito do Contrato TT-156/2006, caracterizado pela supressão indevida de segmentos de defensas metálicas do Contrato PJ-007/99, firmado com a Via Engenharia S/A, e posterior inclusão dos mesmos segmentos no âmbito do contrato celebrado com a empresa Jardiplan Urbanização e Paisagismo Ltda.;
9.2.2.3. analisar se os valores praticados para o item defensa metálica no âmbito do Contrato TT-156/2006, celebrado com a empresa Jardiplan Urbanização e Paisagismo Ltda., o foram a preços de mercado à época, conforme as referências adotadas pelo Tribunal para obras rodoviárias;
9.2.2.4. propor a instauração de TCE em desfavor da empresa Jardiplan Urbanização e Paisagismo Ltda., caso constate execução do item defensas metálicas em preço superior ao mercado;
9.2.3. dê celeridade às providências determinadas acima, sobretudo em relação à efetivação das audiências, tendo em vista o risco de prescrição punitiva;
9.3. dar ciência desta deliberação à SeinfraRodoviaAviação, ao Departamento Nacional de Infraestrutura de Transportes, à Superintendência Regional do Departamento Nacional de Infraestrutura de Transportes no Estado da Paraíba (Dnit/PB) , ao Departamento de Estradas de Rodagem do Estado da Paraíba (DER/PB) , à Via Engenharia S/A, à Jardiplan Urbanização e Paisagismo Ltda. e aos responsáveis arrolados.
TCU, Sala das Sessões Ministro Luciano Brandão Alves de Souza, em 12 de dezembro de 2018.
Ministro AUGUSTO SHERMAN CAVALCANTI
Revisor